ACORDAO-COMPLETO-2534976

ACÓRDÃO 1587/2022 ATA 26/2022 - PLENÁRIO

VISTOS, relatados e discutidos estes autos de Denúncia a respeito de possíveis irregularidades cometidas na condução do Pregão Eletrônico 108/2021, lançado com vistas à contratação de empresa para prestação de serviços de enfermagem (enfermeiros e técnicos de enfermagem) para o Hospital Central do Exército - HCE,
ACORDAM os Ministros do Tribunal de Contas da União, reunidos em sessão de Plenário, ante as razões apresentadas pelo Relator, em:
9.1. conhecer da denúncia, uma vez satisfeitos os requisitos de admissibilidade constantes dos arts. 234 e 235 do Regimento Interno/TCU, para, no mérito, considerá-la improcedente;
9.2. revogar a medida cautelar determinada por meio do despacho constante à peça 48 dos autos, referendada pelo Acórdão 251/2022-TCU-Plenário;
9.3. determinar ao Hospital Central do Exército que:
9.3.1. exija da Renacoop - Renascer Cooperativa de Trabalho, se assim não o fez, a apresentação do modelo de gestão operacional em rodízio, na forma prevista no edital do Pregão Eletrônico 108/2021, para que possa ser convalidado o contrato decorrente do certame ora em análise (caso não persista o atual impedimento judicial à contratação) , a fim de que seja observado o disposto no art. 10, caput, e inciso II, da IN/SEGES/MP 5/2017, segundo o qual "A contratação de sociedades cooperativas somente poderá ocorrer quando, pela sua natureza, o serviço a ser contratado evidenciar: II - (...) que a gestão operacional do serviço seja executada de forma compartilhada ou em rodízio, em que as atividades de coordenação e supervisão da execução dos serviços e as de preposto, conforme determina o art. 68 da Lei nº 8.666, de 1993, sejam realizadas pelos cooperados de forma alternada ou aleatória, para que tantos quanto possíveis venham a assumir tal atribuição";
9.3.2. proceda à adequada fiscalização do contrato, com fiel e estrito cumprimento das disposições indicadas na IN/SEGES/MP 5/2017 e normas correlatas a esse tipo de contratação;
9.3.3. informe a este Tribunal, no prazo de sessenta dias, sobre o cumprimento das determinações indicadas nos subitens precedentes, incluindo a remessa da documentação comprobatória, e sem prejuízo de encaminhar, também, informações atualizadas sobre o procedimento judicial em tramitação na Justiça Federal do Rio de Janeiro - 1ª Vara Federal de Duque de Caixas e sobre a eventual efetiva contratação;
9.4. encaminhar esta deliberação à Comissão de Jurisprudência desta Corte, para que avalie a conveniência e a oportunidade de revisitar o entendimento proferido na Súmula TCU 281, à luz das considerações e fundamentos lançados nesta deliberação, somados àqueles já remetidos por ocasião do Acórdão 2463/2019-TCU-Primeira Câmara;
9.5. dar ciência deste Acórdão ao Hospital Central do Exército - HCE, à Renacoop - Renascer Cooperativa de Trabalho, e ao denunciante;
9.6. levantar o sigilo que recai sobre as peças destes autos, à exceção daquelas que contenham informação pessoal do denunciante, nos termos dos arts. 104, § 1º, e 108, parágrafo único, da Resolução-TCU 259/2014; e
9.7. autorizar desde logo o arquivamento dos presentes autos, nos termos art. 169, inciso III, do Regimento Interno deste Tribunal, sem prejuízo do monitoramento, pela Selog, do efetivo cumprimento desta deliberação.

Denúncia a respeito de possíveis irregularidades cometidas na condução de pregão eletrônico destinado à contratação de serviços de enfermagem.

Trata-se de Denúncia a respeito de possíveis irregularidades praticadas no Pregão Eletrônico 108/2021, que tem por objetivo a contratação de empresa para prestação de serviços de enfermagem (enfermeiros e técnicos de enfermagem) para o Hospital Central do Exército - HCE, ao valor estimado de R$ 28.872.663,60.
O pregão em questão foi homologado com proposta vencedora no valor de R$ 20.300.000,00, ofertada pela Renacoop - Renascer Cooperativa de Trabalho, após a desclassificação das duas primeiras colocadas no certame, sendo o objeto adjudicado à aludida cooperativa.
Acompanhando a unidade instrutora, o ilustre relator propõe assinalar o prazo de 15 (quinze) dias para que o Hospital Central do Exército (HCE) anule o Pregão Eletrônico 108/2021, bem como todos os atos dele decorrentes.
A irregularidade principal em que se funda tal proposta é o fato de uma cooperativa de trabalho, a Renacoop - Renascer Cooperativa de Trabalho, ter participado de licitação para a prestação de serviços de enfermagem ao Hospital Central do Exército (HCE) , o que na visão do relator seria incompatível com a sua natureza jurídica, violaria a Lei 12.690/2012, o art. 10, inc. I, da IN/Seges/MPDG 5/2017, a Súmula TCU 281, o Termo de Conciliação Judicial firmado entre o Ministério Público do Trabalho e a União, de 5/6/2003, e seria contrária ao decidido recentemente por este Tribunal (v.g. Acórdão 610/2021-TCU-Plenário) . 
De início, manifesto minha concordância com o exame e com as conclusões relativas às demais impropriedades tratadas nos autos. Todavia, entendo pertinente apresentar esta Declaração de Voto, com vistas a aprofundar o debate sobre a negativa de participação da cooperativa na licitação em questão, e, como um todo, nas licitações realizadas pela Administração Pública.
Basicamente, o nobre relator apontou em seu Voto, como motivos para a anulação do certame, as seguintes ponderações:
a. a contratação de cooperativa de trabalho neste caso seria irregular, tendo em vista que a relação de subordinação e habitualidade seria inerente aos serviços de enfermagem;
b. o serviço era anteriormente exercido exclusivamente por servidores, que, ao longo do tempo, foram se aposentando, o que evidenciaria a subordinação e habitualidade nas atividades;
c. à luz do art. 9º da IN/SEGES/MP 5/2017, seria manifesta a necessidade de subordinação, já que os serviços constituiriam atividade-fim do hospital, e estariam sujeitos à sua direção técnica e administrativa;
d. conforme já observado na declaração de voto relativa ao Acórdão 2463/2019-TCU-1ª Câmara, a Súmula TCU 281 deveria ser respeitada, e seu objetivo não seria impedir a participação de cooperativas em todas as licitações, mas apenas nos casos em que a prestação de serviços configurasse subordinação, pessoalidade e habitualidade entre os trabalhadores executores dos serviços e o contratante;
e. o serviço de enfermagem não poderia ser exercido com plena autonomia pelos cooperados, como indicado no art. 10, inciso I, da IN/SEGES/MP 5/2017;
f. as sociedades cooperativas gozariam de privilégios tributários, trabalhistas e previdenciários não alcançados pelas sociedades empresariais, o que poderia comprometer o princípio da isonomia. Defende, a propósito, a existência de regramento específico visando igualar as condições de propostas das empresas e das cooperativas nas licitações;
g. a prática seria contrária ao art. 5º da Lei 12.690/2012, ao Termo de Conciliação Judicial firmado entre o Ministério Público do Trabalho e a União, ao art. 10, inciso I, da IN/SEGES/MP 5/2017, e à jurisprudência sumulada deste Tribunal.
II
Peço vênias para dissentir dos argumentos e das conclusões apresentadas pelo relator quanto a esse ponto, consoante as razões expostas a seguir.
A Recomendação 193 da Organização Internacional do Trabalho define cooperativa como "associação autônoma de pessoas que se unem voluntariamente para atender às suas necessidades e aspirações comuns, econômicas, sociais e culturais, por meio de empreendimento de propriedade comum e de gestão democrática" (http://www.ilo.org/brasilia/convencoes/WCMS_242764/lang--pt/index.htm, acesso em 11/5/2022) .
A formação de cooperativas busca o fortalecimento dos trabalhadores, no sentido de lhes garantir a melhoria nas condições de vida. E por essa razão, a Constituição de 1988, fundamentada nos valores sociais do trabalho e da dignidade da pessoa humana, incentiva o modelo cooperado, dispondo em seu art. 174, § 2º: "A lei apoiará e estimulará o cooperativismo e outras formas de associativismo". 
Todavia, nas últimas décadas foram observados diversos casos de fraudes na constituição cooperativas de trabalho, utilizadas com o fim de subtrair direitos trabalhistas e de obter vantagens tributárias e previdenciárias indevidas. 
Ações fiscalizatórias do Ministério Público do Trabalho em combate a essas fraudes acabaram levando a justiça do trabalho a desconstituir diversas relações cooperadas e considerá-las vínculo empregatício. Em consequência, por força da Súmula 331/TST, os tomadores de serviços, entre os quais, a própria Administração Pública, foram imputados como responsáveis subsidiários pelos débitos trabalhistas burlados pelas falsas cooperativas.
Nesse contexto, em 5/6/2003, a União firmou Termo de Conciliação Judicial com o Ministério Público do Trabalho, no qual restou vedada a contratação de cooperativa de mão de obra para a realização de serviços ligados às suas atividades-fim ou meio, quando o labor envolvesse subordinação como elemento essencial da terceirização. Além disso, as cooperativas foram explicitamente proibidas de prestar diversos serviços para a Administração Pública, entre os quais, o de enfermagem.
Abraçando esse entendimento, o Tribunal de Contas da União editou a Súmula 281 com o seguinte teor: "É vedada a participação de cooperativas em licitação quando, pela natureza do serviço ou pelo modo como é usualmente executado no mercado em geral, houver necessidade de subordinação jurídica entre o obreiro e o contratado, bem como de pessoalidade e habitualidade" (Súmula 281, aprovada pelo Acórdão TCU 1.789/2012 - Plenário, de 11 de julho de 2012) .
Ocorre que pouco tempo depois foi sancionada a Lei 12.690, de 19 de julho de 2012, dispondo especificamente sobre a organização e funcionamento das cooperativas de trabalho, como é o caso da Renacoop - Renascer Cooperativa de Trabalho.
Tal norma foi clara ao vedar ao administrador público, como regra, qualquer tipo de cerceamento à participação de cooperativas em licitações - art. 10, § 2º: "A Cooperativa de Trabalho não poderá ser impedida de participar de procedimentos de licitação pública que tenham por escopo os mesmos serviços, operações e atividades previstas em seu objeto social".
É importante lembrar que antes disso o legislador já havia sinalizado, na própria Lei de Licitações (Lei 8.666/1993) , a impossibilidade de obstaculizar as cooperativas nas contratações públicas: 
"Art. 3, §1º É vedado aos agentes públicos: 
I - admitir, prever, incluir ou tolerar, nos atos de convocação, cláusulas ou condições que comprometam, restrinjam ou frustrem o seu caráter competitivo, inclusive nos casos de sociedades cooperativas (...) " (Redação dada pela Lei nº 12.349, de 2010) .
Em vista da inovação normativa e do manifesto interesse do constituinte, considero indevida a vedação genérica às cooperativas para participação em licitações, motivada pela mera suspeita de que o serviço em questão envolve subordinação e pessoalidade. Em linha similar, conduzi o voto do Acórdão 2463/2019-TCU-1ª Câmara, em que indiquei a necessidade de revisitar a Súmula TCU 281, o que reitero nesse momento.
O artigo 10 da Lei 12.690/2012 autoriza a cooperativa de trabalho a adotar por objeto social "qualquer gênero de serviço, operação ou atividade, desde que previsto no seu Estatuto Social". O legislador não presumiu algum tipo de serviço como necessariamente realizável mediante subordinação jurídica entre o obreiro e o contratado, vedando-o, por conseguinte, às cooperativas. Da mesma forma, não autorizou a regulamentação por ato infralegal de uma relação dessa natureza. 
Ao contrário, a saída encontrada pela Lei foi impor condições à criação e funcionamento das cooperativas a fim de evitar dissimulações. Em primeiro lugar, ela proíbe o uso da cooperativa de trabalho para intermediação de mão de obra subordinada (art. 5º) , independentemente da natureza do serviço. 
Além disso, contempla critérios à sua formação e gestão, para garantir autonomia, autogestão. O art. 2º, §1º, prevê a fixação de regras de funcionamento da cooperativa em assembleia geral, as quais garantam o exercício coletivo e coordenado da autonomia. Já o parágrafo §2º desse dispositivo dispõe sobre a necessidade de definir em assembleia geral a forma de execução dos trabalhos da cooperativa.
O art. 7º, § 6º, disciplina a coordenação de atividades realizadas fora do estabelecimento da cooperativa, determinando o revezamento na função de coordenador das atividades, para evitar a formação de vínculos de subordinação e hierarquia: 
"Art. 7º, § 6º As atividades identificadas com o objeto social da Cooperativa de Trabalho prevista no inciso II do caput do art. 4º desta Lei, quando prestadas fora do estabelecimento da cooperativa, deverão ser submetidas a uma coordenação com mandato nunca superior a 1 (um) ano ou ao prazo estipulado para a realização dessas atividades, eleita em reunião específica pelos sócios que se disponham a realizá-las, em que serão expostos os requisitos para sua consecução, os valores contratados e a retribuição pecuniária de cada sócio partícipe."
O descumprimento dessa regra de rodízio faz presumir intermediação de mão de obra, com a consequente sanção à cooperativa, estipulada, na Lei, em R$ 500,00 por trabalhador prejudicado, podendo ser duplicada em caso de reincidência (vide artigos 17, §1º e 2º) .
O art. 18 determina ainda: "A constituição ou utilização de Cooperativa de Trabalho para fraudar deliberadamente a legislação trabalhista, previdenciária e o disposto nesta Lei acarretará aos responsáveis as sanções penais, cíveis e administrativas cabíveis, sem prejuízo da ação judicial visando à dissolução da Cooperativa."
Face à Lei, portanto, as cooperativas podem prestar qualquer tipo de serviço, desde que atendam às condições nela delineadas, a fim de garantir autonomia e autogestão. Uma vez não atendidas tais condições ou evidenciada suspeita concreta de fraude no uso da cooperativa, esta poderá receber as sanções legais previstas. 
Nesse sentido, cumpre ao Ministério do Trabalho e Emprego fiscalizar o adequado cumprimento da Lei, e aplicar as sanções pertinentes, resguardada a hipótese de ação judicial para dissolução da cooperativa fraudadora (art. 17, caput e §3º, da Lei 12.690/2012) . 
De todo modo, não existe autorização legal para o estabelecimento de um catálogo de serviços defesos às cooperativas de trabalho. A relação estabelecida no Termo de Conciliação do Ministério Público do Trabalho teve por fundamento um conjunto de casos em que houve fraude nos anos anteriores a 2003, o que não pode condenar à marginalidade toda e qualquer cooperativa que pretenda executar um dos serviços ali previstos. 
Assim, com as devidas vênias, nem dito Termo de Conciliação, nem o prejulgamento fundado na natureza dos serviços, são suficientes para afastar a norma legal que, em princípio, autoriza a participação das cooperativas em todas as licitações realizadas pela Administração Pública.
III
Olhando para o caso concreto, não vejo razões para que os serviços de enfermagem em hospitais não possam ser prestados por cooperativas por ensejarem subordinação.
Como primeiro argumento destaco que as cooperativas já prestam serviços de enfermagem em diversas localidades. Buscas simples na internet fornecem vários exemplos, como os a seguir destacados: 
Cooperativa de Trabalho e Saúde (Coopcare) , cuja missão é: "promover a inserção do profissional de enfermagem no mercado de trabalho de renda, por meio de cooperativismo, ofertando assistência de enfermagem humanizada e de excelência" (https://coopcare.coop.br/sobre) ; 
Atesa: cooperativa prestadora de serviços de enfermagem, que destaca em seu site: "os cooperados são profissionais autônomos comprometidos com o próprio desempenho e os principais interessados em prestar serviços qualificados para o projeto contratante" (www.atesa.com.br) ;
Cooperativa de Enfermagem do Rio de Janeiro (Cooptec) , que presta os serviços de enfermagem, homecare, acompanhamento hospitalar, entre outros (www.cooptec.coop.br ) ; 
Cooperativa de Enfermagem do Estado do Paraná, prestadora de serviços em unidades de terapia intensiva, centro cirúrgico, ala de internação etc. (https://cooenfpr.com.br/) .
A própria Renacoop - Renascer Cooperativa de Trabalho, vencedora do pregão examinado, foi fundada há cerca de vinte anos e presta serviços semelhantes a outros hospitais no Rio de Janeiro/RJ (peça 84) . 
Embora dita constatação não convalide a prática, deve servir como reflexão: ou as dezenas, quiçá centenas, de cooperativas pelo Brasil são irregulares, já que serviços de enfermagem seriam peremptoriamente a elas proibidos, ou existe alguma fragilidade na premissa de que os serviços de enfermagem necessariamente envolvem subordinação e caracterizam intermediação de mão de obra.
Nesse sentido, observo que o fato de haver regras na prestação dos serviços, como as definidas no item 7 do Termo de Referência (Modelo de Execução do Objeto, peça 3, p. 31) , não prenuncia a subordinação. Vejamos alguns dos termos do referido artefato de planejamento da contratação, que segundo a decisão cautelar da justiça federal carreada aos autos (peça 92) , seriam grandes indicadores da subordinação:
"7.4.3. Os profissionais de enfermagem contratados deverão ser fixos em suas respectivas unidades, podendo ser remanejados nas dependências do HCE conforme a necessidade e a anuência da Chefia da Subdivisão de Enfermagem, do fiscal do contrato e/ou do preposto. Se houver necessidade de remanejamento, o enfermeiro supervisor, o Chefia da Subdivisão de Enfermagem, ou o fiscal do contrato deverá comunicar ao preposto. 
7.4.4. Os horários da prestação dos serviços serão controlados e fiscalizados pela Chefia da Subdivisão de Enfermagem do HCE, admitindo-se substituições dos profissionais indicados pela contratada, somente mediante entendimento prévio das partes e com a devida aprovação da contratante, relativo a capacidade técnica para sua execução. 
7.4.5. Os profissionais deverão apresentar-se devidamente uniformizados de acordo com as especificações deste termo de referência, portando crachá de identificação, carimbo e EPI´S, sendo de responsabilidade da contratada o fornecimento destes materiais. 
7.4.6. A (s) contratada (s) , durante o período aquisitivo de férias, licenças e outros afastamentos de seus profissionais, deverá substitui-los por profissionais da própria empresa de acordo com a qualificação técnica exigida. A previsão e os custos com folguista, férias e taxa de absenteísmo ficará a cargo da empresa contratada."
A existência de regras objetivando uniformidade no atendimento, determinação de horários, rotinas, uso de uniformes e EPIs, substituição dos prestadores faltosos etc. não externa relação de subordinação e pessoalidade. Trata-se de um mínimo de organização necessária a correta prestação de qualquer serviço. 
A autonomia do cooperado não lhe garante liberdade irrestrita para trabalhar onde e quando decidir. É natural que em certa medida haja comprometimento com as regras compromissadas pela cooperativa junto aos seus clientes, sob pena de inviabilizar-se a própria entidade.
Igualmente questionável é o argumento de que os serviços de enfermagem envolveriam subordinação e pessoalidade por terem sido prestados até recentemente por servidores públicos. É natural que a relação estabelecida entre os enfermeiros servidores e o hospital fosse de subordinação e de pessoalidade. Mas isso não significa que tais serviços só podem ser prestados dessa maneira. 
A partir da terceirização do serviço, os paradigmas mudam, inclusive a forma de relação entre os prestadores de serviços e seus respectivos contratantes.
A maior parte dos serviços hoje em dia terceirizados pela Administração antes eram executados pelos seus servidores: medicina, apoio administrativo, arquitetura, limpeza, copeiragem, jardinagem, portaria, motoristas, mensageria etc. Na linha externada pela unidade instrutora e pelo relator, todos esses serviços seriam definitivamente vedados às cooperativas porque um dia já foram executados por servidores públicos em relação subordinada ao órgão contratante.
Ademais, devemos ser cautelosos para não confundir a subordinação entre os empregados da empresa/cooperados e o tomador (Administração) com a subordinação entre o empregado/cooperado e a empresa/cooperativa contratada. Estamos aqui a tratar da segunda situação. Faço tal destaque porque muitas das ilações de subordinação e pessoalidade que se fazem sobre a prestação de serviços de enfermagem, sobretudo quando a comparam com o modelo anterior, de servidores públicos - estão em verdade a atacar a terceirização do serviço, tema que, como sinalizado pelo próprio relator, não é objeto de análise neste momento.
IV
Diante de manifestações concretas de fraude na formação e uso da cooperativa para mera intermediação de mão de obra, o gestor público tem o dever de adotar providências no sentido de inabilitá-la na licitação, ou, se já em fase contratual, sancioná-la e rescindir o contrato, podendo, inclusive, reter os pagamentos devidos e repassá-los diretamente aos funcionários prejudicados (art. 65, parágrafo único, IN/Seges/MPDG 5/2017) .
Contudo, no caso concreto não constam evidências nesse sentido. Segundo informa o HCE, e relata a unidade instrutora (peça 94, p. 2) , a Renacoop teria atendido todas as exigências previstas no edital, apresentando o modelo de gestão, ata de fundação, estatuto social em vigor, ata de assembleia, relação dos cooperados, atas de inscrição, declaração de regularidade de contribuinte individual, registro na Organização das Cooperativas do Trabalho (OCB) , integração das cotas dos cooperados, regimento dos fundos, convocação de assembleias extraordinárias e ata de sessão dos cooperados que autorizaram a participação neste certame.
Sendo assim, não há elementos que desautorizem a sua participação na licitação e consecutiva prestação de serviços ao HCE.
V
Com relação à possível quebra de isonomia na licitação, compreendo a preocupação do relator e os possíveis impactos às empresas. Todavia a participação de instituições em condições distintas não é novidade nas licitações públicas.
Microempresas e Empresas de Pequeno Porte gozam dos privilégios previstos na Lei Complementar 123/2006, como, por exemplo, empate ficto, licitação exclusiva e lote exclusivo (art. 44 e 48 da referida Lei) . Tais benefícios não são estendidos às demais empresas. Trata-se de política pública que tem por objetivo compensar a hipossuficiência das pequenas empresas, tratando-as desigualmente na medida de suas desigualdades. 
Na mesma linha, algumas empresas são beneficiadas pela desoneração da folha de pagamento, prevista na Lei 12.546/2011, prorrogada até 2023 pela Lei 14.288/2021, mediante a qual deixam de pagar os habituais 20% de encargos sobre a folha de salários e contribuem com alíquota inferior a 5% sobre o faturamento.
Além disso, os regimes tributários a que são submetidas as empresas interferem fortemente nos seus encargos, diferenciando as condições de participação de umas em relação às outras. A exemplo, as alíquotas de PIS e COFINS de empresas regidas pelo Lucro Real são em regra maiores do que as das regidas pelo Lucro Presumido, diferença ainda maior quando comparadas com as empresas beneficiadas pelo Simples Nacional.
Conquanto em todas as situações mencionadas um grupo de empresas se beneficie de forma desigual de um incentivo estatal, isso não constitui quebra de isonomia nas licitações. Seja pelo porte ou por uma condição particular da empresa, o legislador optou por conceder-lhe um benefício. A tentativa, na licitação, de compensar essa diferença, é contrária à própria política pública que instituiu o benefício, e, por isso, ilegítima.
VI
Diante das observações acima, com as vênias ao relator, discordo da proposta de fixação de prazo para anulação do pregão. Ao que consta, o certame transcorreu de maneira normal, e não há motivos para vedar a participação da cooperativa pela mera suspeita de que a natureza do serviço enseja subordinação e pessoalidade.
No entanto, considero importante que a unidade jurisdicionada esteja atenta aos riscos envolvidos na contratação da cooperativa, e atue de maneira minudente na fiscalização contratual, a fim de mitigar os riscos de responsabilização trabalhista subsidiária do HCE. 
Deixo de propor a emissão de ciência sobre tal aspecto porquanto não existe irregularidade associada, e porque a leitura da presente declaração de voto é suficiente para que o jurisdicionado avalie a situação e adote as cautelas cabíveis.
Ante o exposto, manifesto a presente declaração de voto, a fim de rever a proposta de anulação da licitação formulada pelo relator. 
Diante das discussões ocorridas em Plenário, acolho as sugestões do Ministro Benjamin Zymler, no sentido de determinar ao HCE que exija da cooperativa, se assim ainda não o fez, a apresentação de Modelo de Gestão Operacional, que garanta o rodízio na realização das atividades de coordenação da execução dos serviços, nos termos do art. 10, inciso II, da IN 5/2017-Seges/MP. Acolho também a sugestão do Relator para determinar ao HCE que adote as rotinas de fiscalização contratual previstas na referida instrução normativa, a fim de mitigar os riscos de responsabilização trabalhista subsidiária da Administração Pública.
TCU, Sala das Sessões, em 6 de julho de 2022.
Ministro BRUNO DANTAS
Revisor
Trata-se de denúncia a respeito de possíveis irregularidades cometidas na condução do Pregão Eletrônico 108/2021, destinado à contratação de serviços de enfermagem pelo Hospital Central do Exército (HCE) , com valor estimado de R$ 28.872.663,60.
Louvando a qualidade dos votos proferidos pelos Ministros Augusto Sherman Cavalcanti e Bruno Dantas, gostaria de tecer algumas considerações adicionais sobre a participação de cooperativas em certames licitatórios.
Com efeito, não há impedimento à participação de cooperativas em licitações promovidas pela Administração Pública, quer nas modalidades tradicionais da Lei 8.666/93, quer no pregão, presencial ou eletrônico.
A participação de cooperativas em licitações sempre foi questionada em razão de uma possível ofensa ao princípio da isonomia, visto que contariam com vantagens econômicas por não terem toda a carga tributária típica de empresas com fins lucrativos, por exemplo, desrespeitando assim o princípio da igualdade. Outro foco de recorrentes questionamentos reside no fato de que algumas cooperativas se constituem com o objetivo de fraudar os direitos previstos na legislação trabalhista.
Dessa forma, grande parte da controvérsia versando sobre a participação de cooperativas em certames licitatórios foi inaugurada pelo Termo de Conciliação Judicial, celebrado entre o Ministério Público do Trabalho e a União:
"Cláusula Primeira - a UNIÃO abster-se-á de contratar trabalhadores por meio de cooperativas de mão-de-obra, para prestação de serviços ligados às suas atividades-fim ou meio, quando o labor, por sua própria natureza, demandar execução em estado de subordinação, quer em relação ao tomador, ou em relação ao fornecedor dos serviços, constituindo elemento essencial ao desenvolvimento e à prestação dos serviços terceirizados, sendo eles:
[...]
q) serviços de enfermagem; e 
r) serviços de agentes comunitários de saúde."
Ademais, as sociedades cooperativas, segundo a Lei 5.764/1971, art. 4º, "são sociedades de pessoas, com forma e natureza jurídica próprias, de natureza civil, não sujeitas à falência, constituídas para prestar serviços aos associados".
Dessa forma, as cooperativas somente poderiam prestar serviços a não associados em caráter excepcional e desde que atendessem aos objetivos sociais previstos na sua norma estatutária, o que revelaria a impossibilidade jurídica de as cooperativas funcionarem como meras intermediadoras de mão de obra terceirizada.
Pois bem, o termo de conciliação judicial entre a União e o MPT foi homologado em 2003, mas legislação superveniente justifica que a matéria seja revisitada. A esse respeito, entendo que, com a edição das Leis 12.349/2010 e 12.690/2012, foi inaugurado um novo regramento jurídico acerca da participação das cooperativas em certames licitatórios.
A Lei 12.349/2010 trouxe a inserção da expressão "inclusive nos casos de sociedades cooperativas" no art. 3º, § 1º, da Lei 8.666/1993, in verbis:
"Art. 3º...§1º É vedado aos agentes públicos:
I - admitir, prever, incluir ou tolerar, nos atos de convocação, cláusulas ou condições que comprometam, restrinjam ou frustrem o seu caráter competitivo, inclusive nos casos de sociedades cooperativas, e estabeleçam preferências ou distinções em razão da naturalidade, da sede ou domicílio dos licitantes ou de qualquer outra circunstância impertinente ou irrelevante para o específico objeto do contrato, ressalvado o disposto nos §§ 5o a 12 deste artigo e no art. 3º da Lei nº 8.248, de 23 de outubro de 1991."
Dessa forma, parece-me que a Lei 12.349/2010 objetivou inverter a lógica então predominante de exclusão das cooperativas das licitações.
Por sua vez, o art. 10, § 2º, da Lei 12.690/2012, estabeleceu que "a Cooperativa de Trabalho não poderá ser impedida de participar de procedimentos de licitação pública que tenham por escopo os mesmos serviços, operações e atividades previstas em seu objeto social".
Consoante o exposto, a referida norma veda o impedimento de cooperativas participarem de licitação pública, da mesma forma que o seu art. 5º impede "explicitamente a utilização de cooperativa como intermediadora de mão de obra subordinada". Por conseguinte, a preocupação que deve exercer o ente público não é com a natureza do serviço a ser contratado, mas com a inidoneidade da cooperativa. 
O órgão ou entidade pública deverá certificar-se quanto à regularidade de tais sociedades e à relação mantida com seus cooperados, além de exigir a prestação do serviço de forma coordenada, nos termos do art. 7º, § 6º, da referida norma.
A jurisprudência do TCU, consolidada pela Súmula 281, também admite a participação de cooperativas em licitações, desde que observados alguns cuidados:
"É vedada a participação de cooperativas em licitação quando, pela natureza do serviço ou pelo modo como é usualmente executado no mercado em geral, houver necessidade de subordinação jurídica entre o obreiro e o contratado, bem como de pessoalidade e habitualidade."
Portanto, concluo que deve prevalecer o entendimento de que é possível a celebração de contratos administrativos com cooperativas visando à terceirização das ações de saúde, tais como a contratação de serviços de enfermagem, objeto da licitação ora em exame.
No entanto, algumas cautelas devem ser observadas. Permito-me utilizar o disposto na Instrução Normativa SEGES nº 5/2017, in verbis:
"Seção V
Dos Serviços Prestados por Cooperativas e Instituições Sem Fins Lucrativos
 Art. 10. A contratação de sociedades cooperativas somente poderá ocorrer quando, pela sua natureza, o serviço a ser contratado evidenciar:
I - a possibilidade de ser executado com autonomia pelos cooperados, de modo a não demandar relação de subordinação entre a cooperativa e os cooperados, nem entre a Administração e os cooperados; e
II - que a gestão operacional do serviço seja executada de forma compartilhada ou em rodízio, em que as atividades de coordenação e supervisão da execução dos serviços e as de preposto, conforme determina o art. 68 da Lei nº 8.666, de 1993, sejam realizadas pelos cooperados de forma alternada ou aleatória, para que tantos quanto possíveis venham a assumir tal atribuição.
§ 1º Quando admitida a participação de cooperativas, estas deverão apresentar um modelo de gestão operacional que contemple as diretrizes estabelecidas neste artigo, o qual servirá como condição de aceitabilidade da proposta.
§ 2º O serviço contratado deverá ser executado obrigatoriamente pelos cooperados, vedada qualquer intermediação ou subcontratação.
Art. 11. Na contratação de sociedades cooperativas, o órgão ou entidade deverá verificar seus atos constitutivos, analisando sua regularidade formal e as regras internas de funcionamento, para evitar eventual desvirtuação ou fraude.
[...]
Art. 13. Não será admitida a contratação de cooperativa ou de instituição sem fins lucrativos cujo estatuto e objetos sociais não prevejam ou não estejam de acordo com o objeto contratado."
A IN 5/2017 apresenta algumas diretrizes gerais a serem observadas para evitar a caracterização de pessoalidade e subordinação direta dos trabalhadores terceirizados, as quais são plenamente aplicáveis às contratações de cooperativas:
"Art. 4º A prestação de serviços de que trata esta Instrução Normativa não gera vínculo empregatício entre os empregados da contratada e a Administração, vedando-se qualquer relação entre estes que caracterize pessoalidade e subordinação direta.
Art. 5º É vedado à Administração ou aos seus servidores praticar atos de ingerência na administração da contratada, a exemplo de:
I - possibilitar ou dar causa a atos de subordinação, vinculação hierárquica, prestação de contas, aplicação de sanção e supervisão direta sobre os empregados da contratada;
II - exercer o poder de mando sobre os empregados da contratada, devendo reportar-se somente aos prepostos ou responsáveis por ela indicados, exceto quando o objeto da contratação previr a notificação direta para a execução das tarefas previamente descritas no contrato de prestação de serviços para a função específica, tais como nos serviços de recepção, apoio administrativo ou ao usuário;I
II - direcionar a contratação de pessoas para trabalhar nas empresas contratadas;
IV - promover ou aceitar o desvio de funções dos trabalhadores da contratada, mediante a utilização destes em atividades distintas daquelas previstas no objeto da contratação e em relação à função específica para a qual o trabalhador foi contratado;
V - considerar os trabalhadores da contratada como colaboradores eventuais do próprio órgão ou entidade responsável pela contratação, especialmente para efeito de concessão de diárias e passagens;
VI - definir o valor da remuneração dos trabalhadores da empresa contratada para prestar os serviços, salvo nos casos específicos em que se necessitam de profissionais com habilitação/experiência superior a daqueles que, no mercado, são remunerados pelo piso salarial da categoria, desde que justificadamente; e
VII - conceder aos trabalhadores da contratada direitos típicos de servidores públicos, tais como recesso, ponto facultativo, dentre outros."
Feita essa breve digressão sobre o tema, antecipo que votarei no sentido de acompanhar o relator. Porém, em acréscimo ao encaminhamento proposto, sugiro que o TCU determine ao Hospital Central do Exército que exija da Renacoop - Renascer Cooperativa de Trabalho, se assim não o fez, a apresentação do modelo de gestão operacional em rodízio, na forma prevista no edital do Pregão Eletrônico 108/2021, para que possa ser convalidado o contrato decorrente do certame ora em análise (caso não persista o atual impedimento judicial à contratação) , a fim de que seja observado o disposto no art. 10, caput, e inciso II, da IN/SEGES/MP 5/2017.
Outrossim, acompanho a proposta do relator para que o jurisdicioando proceda à adequada fiscalização do contrato, com fiel e estrito cumprimento das disposições indicadas na IN/SEGES/MP 5/2017 e normas correlatas a esse tipo de contratação.
TCU, Sala das Sessões Ministro Luciano Brandão Alves de Souza, em 6 de julho de 2022.
BENJAMIN ZYMLER 
Ministro

Hospital Central do Exército.

3. Interessados/Responsáveis:
3.1. Interessado: Identidade preservada (art. 55, caput, da Lei n. 8.443/1992).
3.2. Responsável: Identidade preservada (art. 55, caput, da Lei n. 8.443/1992).

13.1. Ministros presentes: Ana Arraes (Presidente), Benjamin Zymler, Bruno Dantas, Vital do Rêgo, Jorge Oliveira e Antonio Anastasia.
13.2. Ministros-Substitutos convocados: Augusto Sherman Cavalcanti (Relator) e Marcos Bemquerer Costa.
13.3. Ministro-Substituto presente: André Luís de Carvalho.

AUGUSTO SHERMAN

Adoto como relatório a instrução constante da peça 94, elaborada no âmbito da Secretaria de Controle Externo de Aquisições Logísticas - Selog, em prosseguimento à cautelar referendada mediante o Acórdão 251/2022-TCU-Plenário, e com a qual se manifestou de acordo o corpo dirigente da referida unidade (peças 95/96) :
"INTRODUÇÃO
1.	Trata-se de denúncia a respeito de possíveis irregularidades ocorridas no pregão 108/2021 sob a responsabilidade de Hospital Central do Exército, com valor contratado de R$ 20.300.000,00, cujo objeto é contratação de prestação de serviços de enfermagem (Enfermeiros e Técnicos de Enfermagem) para o Hospital Central do Exército - HCE (peça 3, p. 1) .
2.	O Contrato 3/2021 foi assinado em 7/2/2022 (peça 88, p. 5) , no valor mensal de R$ 1.691.666,67 e no valor total anual de R$ 20.300.000,00 (peça 88, p. 2) . Verifica-se que o mencionado contrato foi assinado em momento anterior à ciência da adoção da medida cautelar, por meio do Despacho do Relator, constante da peça 48, conforme consta dos termos de ciência de notificação (9/2/2022) , às peças 58 e 59. Cabe destacar que o Juízo da 1ª Vara Federal de Duque de Caxias/RJ, no âmbito da Ação Popular 5017063-92.2021.4.02.5118/RJ, também suspendeu o procedimento licitatório, conforme consta da peça 92, p. 1-15. 
HISTÓRICO
3.	A instrução anterior (peça 44) , após análise dos elementos constantes nos autos, apontou questão remanescente relativa à contratação de cooperativa de trabalho, ressaltando que, a partir do entendimento expresso na Súmula TCU 281, entende-se, no caso concreto, que é irregular a contratação de cooperativa no caso concreto, considerando que restou demonstrada a impossibilidade de haver prestação dos serviços de enfermagem com autonomia dos cooperados e sem qualquer relação de subordinação e dependência com o HCE (itens 19.9 e 19.10 da referida instrução, à peça 44, p. 12-13) .
4.	Em decorrência, foi proposta a adoção de medida cautelar, realização de oitiva e abertura de oportunidade de manifestação quanto à construção participativa de deliberação (ver itens 24.4 e 26 e seguintes da instrução, à peça 44, p. 15-17) . A proposta foi acolhida pelo Ministro-Relator, Augusto Sherman Cavalcanti, em despacho de peça 48.
5.	Promovidas as oitivas e diligência quanto às alegações do denunciante e demais questões levantadas por esta Unidade Técnica, passa-se a analisar as respostas apresentadas, tópico a tópico, conforme transcrição/contextualização a seguir.
EXAME TÉCNICO
1.1.  Exame das oitivas realizadas:
6.	Foram encaminhadas as seguintes comunicações processuais:
a) Ofício 4492/2022-TCU/Seproc, 7/2/2023 (oitiva do HCE) , à peça 54;
b) Ofício 495/2022-TCU/Seproc, de 7/2/2022 (comentários do gestor) , à peça 55;
c) Ofício 4496/2022-TCU/Seproc, de 7/2/2021 (diligência ao HCE) , à peça 56;
d) Ofício 4493/2022-TCU/Seproc, de 7/2/2022 (oitiva da Renacoop- Renascer Cooperativa de Trabalho) , à peça 57.
6.1. Em resposta, foram apresentadas as seguintes peças:
a) o HCE apresentou a resposta à oitiva à peça 82 e as demais documentos acostados às peças 83, 84, 85, 86, 87 e 88;
b) a sociedade empresarial Renacoop - Renascer Cooperativa de Trabalho apresentou resposta à oitiva, à peça 75, e demais documentos acostados às peças 76-81.
6.2. A seguir são resumidas as respostas do Hospital Central do Exército - HCE aos Ofícios 4492/2022-TCU/Seproc (oitiva, à peça 54) e 4495/2022-TCU/Seproc (comentários do gestor, à peça 55) , de 7/2/2022.
Item a: homologação indevida do certame à Renascer Cooperativa de Trabalho - Renacoop, cujo contrato social compreende uma cooperativa com objeto social do tipo guarda-chuva, a abrigar diversas atividades sem correlação direta umas com as outras, e tendo em vista que o objeto da contratação possui aparente configuração típica de relação de subordinação entre preposto e tomador, de forma pessoal e habitual, uma vez tratarem-se da execução de serviços de enfermagem em instalações do tomador do serviço, situação essa que colide com as disposições contidas no art. 5ª da Lei 12.690/2012, no Termo de Conciliação Judicial firmado entre o Ministério Público do Trabalho e a União, de 5/6/2003, na Súmula TCU 281 e na jurisprudência deste Tribunal (vide e.g. o Acórdão 610/2021-TCU-Plenário) e no art. 10, inc. I, da IN/Seges/MPDG 5/2017, de sorte a ensejar a inabilitação da licitante;
Manifestação da Unidade Jurisdicionada sobre o indício de irregularidade (peça 82) :
7.	O HCE, em resumo, alegou o seguinte:
a) o edital foi elaborado com fundamento na legislação aplicável, visando suprir quantitativo deficiente de mão de obra, em razão de aposentadoria de servidores e ausência de concurso público para preenchimento do quantitativo mínimo necessário, visando assim reverter indicadores negativos da unidade jurisdicionada, condição que fundamentou a realização do certame em tela;
b) para a elaboração do edital do Pregão Eletrônico 108/2021 foi usado, como Estudo de Viabilidade (EV) , o documento à peça 86, p. 6-25, elaborado no âmbito do HCE, considerando os atendimentos realizados e a distribuição de efetivo de enfermagem, conforme se observa à peça 86, p. 2-6;
c) a cooperativa atendeu todas as exigências previstas no edital, incluindo os específicos por sua natureza (modelo de gestão, ata de fundação, estatuto social em vigor, ata de assembleia, relação dos cooperados, atas de inscrição, declaração de regularidade de contribuinte individual, registro OCB, integração das cotas dos cooperados, regimento dos fundos, convocação assembleias extraordinárias, ata de sessão dos cooperados que autorizaram a participação neste certame) ;
d) cita a resposta da gestão do HCE doutrina para justificar haver motivação administrativa para a contratação da melhor proposta, ressalta que não se verificou objeto social do tipo guarda-chuva, além de ter a cooperativa comprovado, por meio de atestados, experiência no segmento da área da saúde e transcreve o item 4.3 do edital que permite a participação de cooperativas de trabalho;
f) cita jurisprudência do TCU que entende convalidar os atos adotados para admissão da participação da cooperativa no certame e contesta a aplicação ao caso da Súmula 281/TCU, ressaltando que a Lei 12.349/2010, que inseriu no art. 3º, § 1º, da Lei 8.666/1993, veda expressamente qualquer tentativa de cercear a participação de cooperativas em contratações públicas, e, destacando o art. 10, § 2º, da Lei 12.690/2021, ressalta que cooperativa de trabalho não poderá ser impedida de participar de licitações que tenham por escopo os mesmos serviços, operações e atividades previstas em seu objeto social, mencionando o descrito no § 2º do art. 2º do Estatuto Legal das Cooperativas (Lei 5.764/1971) , que ressalta ter sido recepcionado pela Constituição Federal;
g) alega o HCE que a eventual contratação de cooperativa não mais se afigura como indicativo de fraude à licitação diante da proibição descrita no art. 5º da Lei 12.690/2012 e da posição adotada pelo Supremo Tribunal Federal - STF quando do julgamento da Ação de Declaração de Constitucionalidade (ADC 16) , segundo o qual seria vedada a responsabilização automática da Administração Pública exceto na hipótese de haver prova inequívoca de conduta omissiva ou comissiva da Administração na fiscalização dos contrato, para o que transcreve o art. 71 da Lei 8.666/1993 e a Súmula 331-TST;
	h) declara que, visando mitigar possíveis responsabilização do HCE, a Renacoop - Renascer Cooperativa de Trabalho apresentou relatório técnico que demonstra a organização hierárquica e subordinação funcional de seus pares à própria estrutura da cooperativa por ocasião da prestação de serviços, mediante organograma, apresentação de seus colaboradores, prepostos e gestores na condução dos contratos de mão de obra;
	i) a cooperativa demonstrou que possui capacidade de gerir qualitativa e quantitativamente os serviços contratados, com base em contratos vencidos e vincendos com a Administração Pública, sem qualquer ocorrência anterior ou controvérsia administrativa concernente à responsabilização do ente público contratante por débitos trabalhistas ou outros prejuízos ao erário;
	j) destaca o HCE ainda que jamais manteve contrato com mesmo objeto licitado no Pregão Eletrônico 108/2021, que os serviços não foram iniciados por força da cautelar adotada e que, ao ser a gestão hospitalar notificada sobre a distribuição da Ação Popular referida, foram adotadas medidas solicitadas pela AGU quando da elaboração de peça de bloqueio.
7.1. Ao final requer, em resumo, a revogação urgente da suspensão cautelar do Pregão Eletrônico 108/2021, com o prosseguimento do processo e demais atos dele decorrentes, a fim de estancar a precariedade do serviço verificada no HCE (peça 82, p. 5) .
Análise:
8.	Cabe destacar, seguindo a ordem dos argumentos apresentados pelo HCE, as seguintes questões:
Motivação para a realização do Pregão Eletrônico 108/2021
8.1. Conforme alegado pelo HCE, o Pregão Eletrônico 108/2021 destinou-se a suprir deficiência de mão de obra, decorrente de aposentadoria de servidores concursados e ausência de concurso público para preenchimento do quantitativo mínimo necessário nos quadros de enfermeiros e técnicos de enfermagem do HCE. Ressalta a administração do hospital que se trata do primeiro certame para contratação de pessoal da área da saúde no âmbito do HCE, particularmente de serviço de enfermagem, abrangendo enfermeiros e técnicos de enfermagem. Ou seja, pode-se deduzir que, até o presente momento, todos os funcionários que executam tarefas referentes à prestação de serviço objeto do certame são funcionários públicos civis estatutários ou militares, todos, portanto, concursados. Além disso, é importante realçar que o serviço de enfermagem se insere nas atividades finalísticas do HCE, ou seja, a prestação de serviços de saúde.
8.2. O Estudo de Viabilidade, com gráfico comparativo de procedimentos cirúrgicos, que forneceram elementos para a elaboração do edital do Pregão Eletrônico 108/2021, conforme alegado pelo HCE, demonstra, em resumo, as causas de diminuição do efetivo de servidores da área de saúde no HCE (déficit decorrente principalmente da perda de 137 enfermeiros e de 358 técnicos de enfermagem devido a aposentadorias sem reposição por concurso público, além de considerável margem de afastamentos temporários, em média de até 40 profissionais, majoritariamente por gravidez e pandemia causada pelo Covid-19) , conforme consta da peça 86, p. 6. Decorre que a contratação por meio de licitação visa a viabilização de reforço do quantitativo de mão de obra disponível para execução de serviços continuados necessários ao desempenho das atividades próprias de atenção à saúde do público-alvo do órgão, com recomposição do efetivo de enfermeiros e técnicos de enfermagem e a reativação de salas cirúrgicas que se encontram inoperantes. A questão das aposentadorias e a falta de concurso público é evidenciada nos documentos referidos, à peça 86, p. 9.
8.3. Verifica-se assim que o serviço de enfermagem é prestado, até o presente momento, essencialmente por servidores do Quadro de Lotação de Pessoal Civil - QLPC, conforme destacado no Estudo de Viabilidade, à peça 86, p. 10. Ou seja, como mencionado, tratando-se de servidores estatutários admitidos por meio de concurso público para desempenharem atividade permanente no âmbito do HCE, essa condição, informada pelo próprio hospital, demonstra que a prestação dos serviços desempenhados no âmbito da instituição hospitalar se trata de atividade continuada com configuração típica de subordinação, considerando a sujeição hierarquizada dos profissionais, atualmente servidores concursados, às decisões da contratante, no caso o HCE, e, ademais, concomitantemente, com habitualidade e com configuração também de pessoalidade nas relações funcionais estabelecidas para prestação dos serviços. 
8.4. Trata-se, portanto, como já destacado, de serviços contínuos prestados mediante dedicação exclusiva de mão de obra (ver item 1.3 do termo de referência à peça 3, p. 26j e Estudo de Viabilidade constante da peça 86, p. 4-5) . Em relação a essa questão, constata-se que o art. 5º da Lei 12.690/2012, veda a contratação de mão de obra subordinada (no caso trata-se de mão de obra subordinada) . A proposta de distribuição de efetivo de enfermagem contratado utilizado como suporte ao certame, visa preencher o quantitativo deficitário resultante de aposentadorias e outros fatores. Adiante o quantitativo pretendido destacado no Estudo de Viabilidade (peça 86, p. 4-6:
 (...) 
41-ENFERMEIROS: 15 diaristas, 14 plantonistas diurno e 12 plantonistas noturno
178- TÉCNICOS DE ENFERMAGEM: 50 diaristas, 64 plantonistas diurno e 64 plantonistas noturno
 (...) 
8.5. Constata-se, portanto, a celebração de contrato com cooperativa de trabalho, configurando contratação de mão de obra subordinada vedada, na situação constatada, pelo art. 5º da Lei 12.690/2021 e Súmula - TCU 281, considerando, em resumo, tratar-se de preenchimento de vagas anteriormente ocupadas somente por servidores contratados mediante concurso público, delineando mão de obra subordinada para a execução de atividade permanente no âmbito do HCE, executada com pessoalidade e habitualidade (serviço de enfermagem com jornada de trabalho) .
Das considerações sobre deliberações do TCU, Súmula 281-TCU, Leis 13.429/2017 e 13.467/2017 e a posição adotada pelo Supremo Tribunal Federal - STF 
8.6. Em relação ao Acórdão 2463/2019-TCU-Primeira Câmara citado nas alegações do HCE, cabe transcrever trechos da Declaração de Voto do Ministro Augusto Sherman Cavalcanti no aludido acórdão, a fim de destacar questões relevantes acerca da contratação em tela:
	' (...) 
4. 	Basicamente, o nobre relator apontou em seu Voto, como motivos de afastamento da pena, as seguintes ponderações:
a) o Termo de Conciliação Judicial entre a União e o Ministério Público do Trabalho não relaciona o objeto do certame - contratação de serviços especializados de suporte e administração da infraestrutura de dados, administração de dados e banco de dados e operação em segurança da informação - entre os serviços cuja contratação estaria vedada pelo mencionado Termo de Conciliação;
b) também a Súmula/TCU 281 e a IN/SLTI/MPOG 02/2008 deixam claros que os serviços previstos na licitação em relevo não poderiam ser contratados com cooperativas;
c) o parecer jurídico da Procuradoria Federal junto ao instituto admitiu a possibilidade da contratação; e
d) o último contrato dessa natureza no instituto havia sido celebrado com a cooperativa, sem que houvesse questionamentos sobre sua ilegalidade. 
5.	 Nestes aspectos, entendo caber razão ao relator, por isso o acompanho. 
6.	 Entretanto, são apresentadas no mencionado Voto considerações acerca da legalidade da participação de cooperativas de trabalho em certames para contratação de serviços, razão que levou o relator inclusive a propor a instauração de procedimento visando à alteração da Súmula/TCU 281. 
7.	 Neste sentido, aponta a alteração do inciso I do art. 3º da Lei 8.666/1993, que alterou a regra anteriormente vigente da não admissão de sociedades cooperativas na disputa dos certames. Ainda, por meio da Lei 12.690/2012, que dispõe sobre organização e funcionamento de cooperativas de trabalho, foi positivado o impedimento de cooperativas participarem de licitação pública, conforme estabelece o seu art. 10, §2º:
'2º A Cooperativa de Trabalho não poderá ser impedida de participar de procedimentos de licitação pública que tenham por escopo os mesmos serviços, operações e atividades previstas em seu objeto social.'
8.	 Aponta com propriedade o e. Ministro Bruno Dantas que tais alterações teriam o condão de concretizar o comando constitucional de estimular o cooperativismo, previsto no § 2º do art. 174 da Constituição Federal. Ademais, anota que não se defende a autorização do uso de cooperativas como meio para burlar as leis trabalhistas. Os mecanismos para impedir tal utilização ilegal das cooperativas estariam insertos na Lei 12.690/2012, a qual prevê uma série de direitos aos cooperados. A lei também veda a utilização de cooperativa como intermediadora de mão de obra subordinada.
9. 	Em que pesem essas ponderações do relator, que considero não merecer reparos, entendo que a questão merece considerações adicionais, especialmente quanto à proposta de revogação da Súmula/TCU 281, que estabelece:
'É vedada a participação de cooperativas em licitação quando, pela natureza do serviço ou pelo modo como é usualmente executado no mercado em geral, houver necessidade de subordinação jurídica entre o obreiro e o contratado, bem como de pessoalidade e habitualidade.' (grifo no original) 
10.  Conforme se observa, o objetivo da mencionada súmula de jurisprudência não é impedir a participação de cooperativas em licitações, mas sim vedar a sua participação nos casos em que a prestação de serviços configure subordinação, pessoalidade e habitualidade entre os trabalhadores executores dos serviços e o contratante. De acordo com o mencionado nos vários acórdãos apontados como precedentes na elaboração da mencionada súmula, a exemplo do paradigmático Acórdão 1815/2003-TCU-Plenário, da relatoria do eminente Ministro Benjamin Zymler, o objetivo da citada vedação era proteger a Administração Pública de eventual responsabilização subsidiária, ante a sólida jurisprudência das cortes trabalhistas quanto à impossibilidade de coexistirem trabalho subordinado e cooperativismo numa mesma relação jurídica. Neste sentido, existiam já à época da prolação do mencionado acórdão, inúmeras decisões da justiça laboral que atribuíam à Administração Pública a responsabilidade subsidiária pelos encargos trabalhistas não pagos pelas cooperativas consideradas fraudulentas, inclusive no próprio Tribunal Superior do Trabalho (TST) .
11. Verifico que a Lei 12.690/2012 já prevê em seu art. 4º, inciso II, que a cooperativa de trabalho é constituída por sócios para a prestação de serviços especializados a terceiros, sem a presença dos pressupostos da relação de emprego, o que parece impedir que essas cooperativas prestem serviços em que haja subordinação, pessoalidade e habitualidade. Além disso, conforme apontado pelo Ministro Bruno Dantas, a mencionada lei também veda, conforme seu art. 5º, a utilização da cooperativa de trabalho para intermediação de mão de obra subordinada. Entretanto, entendo que além dessas disposições, outras precisam ser avaliadas na hipótese de alteração da Súmula/TCU 281. Primeira, que o enunciado da súmula não contraria a lei - pelo contrário, ajuda a clarificá-la; segunda, que a alteração da súmula poderia transmitir ao jurisdicionado a falsa impressão de que os aspectos constantes da vedação estariam sendo relativizados pelo Tribunal.
12. Outra questão que me chama a atenção é a vedação legal de se impedir as cooperativas de trabalho de participarem de licitações que tenham por escopo os mesmos serviços, operações e atividades previstas em seu objeto social, conforme disposto no art. 10, § 2º, da Lei 12.690/2012. Entendo que o comando legal deve ser aplicado com as devidas cautelas para que não reste ferido o princípio constitucional da isonomia, cuja observância está expressamente prevista na Lei de Licitações, ex vi o seu art. 3º.
13. Ocorre que as sociedades cooperativas gozam de privilégios tributários, trabalhistas e previdenciários que não alcançam as sociedades empresariais. Com efeito, as cooperativas estão isentas do pagamento do IRPJ e da CSLL. Também, pela sua própria natureza, em relação aos seus associados, não estão sujeitas ao recolhimento do FGTS, de pagamento da multa rescisória sobre os valores depositados do FGTS que as empresas devem pagar pela demissão de empregados, ou de contribuição para o INSS, que é paga exclusivamente pelo cooperado.
14. Dessa forma, em razão desses privilégios, as cooperativas, ao participar de licitações, indubitavelmente gozam de vantagens em relação às sociedades empresariais, o que lhes permite cotar os serviços licitados em valores muito aquém daqueles que as empresas são capazes de praticar. Não há dúvidas que essa condição diferenciada pode ferir o princípio da isonomia previsto expressamente na Lei 8.666/1993 e, de um modo mais amplo, na própria Constituição, caso não haja regramento específico visando a preservação do princípio, procurando igualar, na licitação, as condições de propostas de licitantes-empresas com as de licitantes-cooperativas.
15. Verifico ainda que atualmente é a IN/SLTI 05/2017 que regula a licitação de serviços com participação de cooperativas, na Seção V, do Capítulo I.
16. Penso que tais regras devem também ser consideradas em eventual reanálise da aludida Súmula.
 (...) '
8.7. É de se depreender que outro aspecto importante mencionado na Declaração de Voto transcrita no item 8.6 desta instrução se refere ao fato de que se trata de serviço de enfermagem enquadrado nos casos previstos no termo de conciliação judicial celebrado entre a União e o Ministério Público do Trabalho em 5/6/2003 (ver peça 36, p. 62-66) , pelo qual houve o comprometimento de não contratação de trabalhadores por meio de cooperativas nas hipóteses de os serviços demandarem a execução em estado de subordinação:
Termo de conciliação judicial (celebrado entre a União e o Ministério Público do Trabalho) 
 (...) 
Celebrar CONCILIAÇÃO nos autos do Processo 01082-2002-020-10-00-0, em tramitação perante a MM. Vigésima Vara do Trabalho de Brasília-DF, mediante os seguintes termos:
Cláusula Primeira - A UNIÃO abster-se-á de contratar trabalhadores, por meio de cooperativas de mão de obra, para a prestação de serviços ligados às suas atividades-fim ou meio, quando o labor, por sua própria natureza, demandar execução em estado de subordinação, quer em relação ao tomador, ou em relação ao fornecedor dos serviços, constituindo elemento essencial ao desenvolvimento e à prestação dos serviços terceirizados, sendo eles:
a) - Serviços de limpeza;
b) - Serviços de conservação;
c) - Serviços de segurança, de vigilância e de portaria;
d) - Serviços de recepção;
e) - Serviços de copeiragem;
f) - Serviços de reprografia;
g) - Serviços de telefonia;
h) - Serviços de manutenção de prédios, de equipamentos, de veículos e de instalações;
i) - Serviços de secretariado e secretariado executivo;
j) - Serviços de auxiliar de escritório;
k) - Serviços de auxiliar administrativo;
l) - Serviços de office boy (contínuo) ;
m) - Serviços de digitação;
n) - Serviços de assessoria de imprensa e de relações públicas;
o) - Serviços de motorista, no caso de os veículos serem fornecidos pelo próprio órgão licitante;
p) - Serviços de ascensorista;
q) - Serviços de enfermagem; e (grifamos) 
r) - Serviços de agentes comunitários de saúde.
Parágrafo Primeiro - O disposto nesta Cláusula não autoriza outras formas de terceirização sem previsão legal.
 (...) 
8.8. Vale reforçar que se trata de prestação de serviços de enfermagem para preenchimento de vagas anteriormente ocupadas por servidores contratados mediante concurso público, que integram o Quadro de Lotação de Pessoal Civil - QLPC do HCE, para desempenharem atividades permanentes com pessoalidade e habitualidade (jornada de trabalho) , conforme se depreende do Estudo de Viabilidade, constante da peça 86, p. 4-6.
8.9. Apesar da eventual necessidade de aperfeiçoamento da Súmula/TCU 281, na forma aduzida na Declaração de Voto do Ministro Augusto Sherman Cavalcanti, a referida Súmula se encontra em vigor. 
8.10. Portanto, diante dos elementos constantes da presente análise, entende-se que restou caracterizada a vedação descrita no art. 5º da Lei 12.690/2012, ou seja, à contratação de cooperativa para prestação de serviço a ser executado utilizando mão de obra subordinada.
8.11. A respeito da alegação do HCE acerca da utilização princípios constitucionais descritos nas Leis 13.429/2017 e 13.467/2017, em especial o princípio da isonomia, cumpre reforçar o referido posicionamento do Ministro Augusto Sherman Cavalcanti, constante da Declaração de Voto referente ao Acórdão 2463/2019-TCU-Primeira Câmara, transcrita no item 8.6 desta instrução, destacando que '...as sociedades cooperativas gozam de privilégios tributários, trabalhistas e previdenciários que não alcançam as sociedades empresariais (...) ...condição diferenciada que pode ferir o princípio da isonomia previsto expressamente na Lei 8.666/1993 e, de um modo mais amplo, na própria Constituição, caso não haja regramento específico visando a preservação do princípio, procurando igualar, na licitação, as condições de propostas de licitantes-empresas com as de licitantes-cooperativas'.
8.12. Quanto à posição adotada pelo Supremo Tribunal Federal quando da Ação de Declaração de Constitucionalidade (ADC) 16 mencionada pelo HCE, verifica-se que o STF, ao julgar a constitucionalidade do artigo 71, parágrafo 1º, da Lei 8.666/1993, vedou a transferência automática à Administração Pública dos encargos trabalhistas resultantes da execução de contrato de prestação de serviços (https://www.tst.jus.br/noticias/-/asset_publisher/89Dk/content/id/24150314/pop_up) .
8.13. Em que pese as alegações do HCE, a questão tratada nesta análise se refere à objeto contratual com prestação de serviço de natureza permanente com pessoalidade e habitualidade (jornada de trabalho) , caracterizando contratação de cooperativa para intermediação de mão de obra subordinada, condição vedada pelo at. 5º da Lei 12.690/2012 e pelo art. 10 da IN  5/2017-Seges/MP.
8.14. Cumpre reforçar, por fim, que, de todo modo, o Pregão Eletrônico 108/2021 teve por objetivo o preenchimento de quantitativo deficitário de servidores concursados e integrantes do QLPC do HCE, em especial, os cargos vagos do serviço de enfermagem, cujo preenchimento sempre foi realizado por meio de concurso público.
8.15. Diante do exposto, mantém-se a conclusão descrita no item 8.5 desta instrução.
Comentários do gestor em atendimento à possibilidade de construção participativa de deliberações
Item a.1: a apresentação de possíveis ações corretivas que poderão ser tomadas pelo Hospital Central do Exército (HCE) para prevenir ou corrigir os indícios de irregularidades detectados ou remover seus efeitos;
Item a.2: na hipótese de serem consideradas insuficientes, pelo TCU, as alternativas apresentadas pela unidade jurisdicionada, a manifestação quanto aos possíveis impactos de determinação no sentido de: i) anular o certame; ou ii) promover o retorno de fase do certame, com a consequente desclassificação da Renacoop - Renascer Cooperativa de Trabalho e convocação das demais licitantes na ordem de classificação.
Comentários do gestor
9.	Não houve.
Análise:
9.1. Não foram apresentadas ações corretivas pelo HCE. Os argumentos apresentados em resposta à oitiva limitam-se à apresentação de justificativas para manter contratação de cooperativa de trabalho, objetivando o preenchimento de quantitativo deficitário resultante de aposentadorias e outros afastamentos de servidores concursados no âmbito do HCE. Não cabe o retorno de fase, considerando que o certame foi homologado e há contrato assinado.
Outras considerações
10. Apesar da adoção de medida cautelar suspendendo o certame, verifica-se que o Contrato 3/2021 também foi suspenso pelo Juízo da 1ª Vara Federal de Duque de Caxias, em 17/3/2021, conforme consta da Decisão acostada à peça 92, p. 1-15. O processo referente à Ação Popular 5017063-92.2021.4.02.5118/RJ, instaurada naquele Juízo, se encontra em fase apresentação de contrarrazões: (https://eproc.jfrj.jus.br/eproc/externo_controlador.php?acao=processo_consulta_publica) .
10.1. Diante do exposto, a presente instrução conclui que a contratação de cooperativa de trabalho para solucionar quantitativo deficitário de servidores civis contratados mediante concurso público no âmbito do HCE caracteriza contratação de mão de obra subordinada, considerando que se trata de serviço permanente, realizado no âmbito do HCE, com habitualidade e pessoalidade (jornada de trabalho) , conforme se depreende do Estudo de Viabilidade, constante da peça 86, p. 4-6, caracterizando a vedação imposta pelo art. 5º da Lei 12.690/2021.
Manifestação da Renacoop - Renascer Cooperativa de Trabalho (peça 75) :
11. A Renacoop - Renascer Cooperativa de Trabalho, em resumo, alegou o seguinte:
a) a participação de cooperativas de trabalho é perfeitamente plausível de acordo com as previsões constantes do edital, legislação pertinente e jurisprudência dos tribunais, com destaque para reforma trabalhista e entendimentos do Superior Tribunal Federal - STF;
b) foi elaborado relatório abordando a constituição a cooperativa com o único objetivo de prestar serviços na área da saúde e, além disso, ficou demonstrado que a cooperativa possui condições ímpares de prestar o serviço de forma adequada e satisfatória, preservando o erário público e eventuais riscos de descontinuidade ou responsabilidade subsidiária;
c) a Renaccop é uma instituição comprometida, contando com, aproximadamente, mais de três mil cooperados, sempre honrando com os pagamentos de seus colaboradores e demais obrigações oriundas de sua natureza constitutiva, afastando a responsabilização da Administração Pública acerca dos contratos celebrados;
d) ao final, requer a revogação da suspensão do prosseguimento do Pregão Eletrônico 108/20221 e seus atos subsequentes.
Análise:
12. Em que pese a elaboração de relatório objetivo para prestar serviços na área da saúde e de defender a entidade possuir condições ímpares e cooperados em quantitativo suficiente para a prestação de serviço, cabe destacar que a questão central não se refere à eventual capacidade de prestação do serviço por cooperativas de trabalho, mas à vedação imposta pelo art. 5º da Lei 12.690/2012 (que proíbe a contratação de cooperativas de trabalho na hipótese de configuração de mão de obra subordinada) . Em relação à questão restou caracterizada, nos itens 8.6 e seguintes desta instrução, que o Pregão Eletrônico 108/2021 objetivou mitigar o quantitativo deficitário de pessoal contratado por meio de concurso público, para a execução de atividade permanente, com configuração de pessoalidade e habitualidade (jornada de trabalho) da mão de obra a ser empregada.
12.1. Portanto, não procedem as alegações da Renacoop - Renascer Cooperativa de Trabalho, quanto ao ponto.
CONCLUSÃO
13. Em síntese, restou identificada a contratação de cooperativa de trabalho para execução de serviço com subordinação entre os cooperados e o HCE, considerando que tais cooperados desempenhariam prestação de serviço, caracterizado como mão de obra subordinada, haja vista que o Pregão Eletrônico 108/2021 tinha por objetivo solucionar o quantitativo deficitário dos servidores concursados que executam a atividade permanente na área de enfermagem no âmbito do HCE, com necessária configuração de habitualidade e pessoalidade.
13.1. A irregularidade apurada macula o certame e a decorrente contratação. Desse modo, conclui-se por assinar o prazo de quinze dias, com base no art. 45 da Lei 8.443/1992 c/c o art. 251 do Regimento Interno do TCU, a contar da notificação, para que o Hospital Central do Exército - HCE adote as providências necessárias ao exato cumprimento da lei, consistente na anulação do pregão eletrônico em tela e de todos os atos dele decorrentes, e informe a este Tribunal, ao fim do prazo fixado, o resultado das medidas realizadas.
13.2. Das informações apresentadas pelo HCE para motivação do procedimento quando dos referidos estudos preliminares para motivação do Pregão Eletrônico 108/2021, constata-se que o hospital já vem gerenciando a situação noticiada e poder vir a proceder a eventual novo certame licitatório, observados os parâmetros legais aplicáveis para definição pertinente do objeto. Ressalte-se, quanto à matéria, a necessidade de avaliação, pela gestão do órgão e instâncias superiores competentes, das medidas tempestivas pertinentes para mitigação da questão à luz do Decreto 9.507/2018, em vigor, que dispõe sobre 'a execução indireta, mediante contratação, de serviços da administração pública federal direta, autárquica e fundacional e das empresas públicas e das sociedades de economia mista controladas pela União'.
Outras informações
14. Constata-se que, apesar da adoção de medida cautelar suspendendo o andamento do Pregão Eletrônico 108/2021 no âmbito deste processo, posteriormente, o Juízo da 1ª Vara Federal de Duque de Caxias/RJ suspendeu a execução do Contrato 3/2021 celebrado com a Renacoop-Renascer Cooperativa de Trabalho (peça 92, p. 1-15) , conforme destacado no item 10 desta instrução. Portanto, o contrato se encontra suspenso.
14.1. Em pesquisa complementar, constatou-se que o Tribunal de Contas do Estado do Rio de Janeiro - TCE-RJ, considerou irregular o Termo de Prestação de Serviços firmado entre a Renacoop-Renascer Cooperativa de Trabalho e a Prefeitura Municipal de Duque de Caxias-RJ, com o mesmo objeto do Pregão Eletrônico 108/2021 (ver Acórdão 51224/2022-TCU-PlenárioLENV à peça 93, p. 5-6) , determinando ao Secretário Municipal de Saúde e Defesa Civil de Duque de Caxias-RJ o seguinte:
 (...) 
XI - Pela COMUNICAÇÃO, com fulcro no §1º do artigo 26 do Regimento Interno desta Corte, ao atual Secretário Municipal de Saúde e Defesa Civil de Duque de Caxias, para ciência do inteiro teor do presente Relatório de Auditoria e para que, no prazo de 180 dias, adote as medidas necessárias a fim de dar cumprimento à DETERMINAÇÃO discriminada a seguir, com o alerta de que, caso constatado seu descumprimento, poderá o responsável ser penalizado com multa, nos termos da LC 63/90, NÃO sendo necessário o encaminhamento de comprovação a esta Corte, uma vez que a verificação quanto ao atendimento, segundo uma análise de riscos, poderá ser realizada em auditoria futura deste Tribunal de Contas:
a) Adote as medidas necessárias ao encerramento do Termo de Prestação de Serviços nº 01-005/2020, firmado com a RENACOOP - Renascer Cooperativa de Trabalho, caracterizada como mera intermediadora de mão de obra e com características de admissão de pessoal e em substituição de servidores efetivos, em detrimento do disposto no artigo 37, II, da CRFB/88. (Achados 1 e 2) ;
 (...) 
14.2. Diante do exposto, propõe-se o conhecimento da denúncia, satisfeitos os requisitos de admissibilidade constantes nos arts. 234 e 235 do Regimento Interno deste Tribunal, e no art. 103, § 1º, da Resolução - TCU 259/2014;
14.3. Quanto aos indícios de irregularidades, os elementos constantes dos autos permitem, desde já, a avaliação quanto ao mérito da presente denúncia como procedente.
14.4. Será proposta, portanto, nos termos da construção participativa de deliberação procedida anteriormente nestes autos, a realização de determinação, na forma descrita nesta instrução.
INFORMAÇÕES ADICIONAIS
15. Houve pedido de sustentação oral (peça 49) , no entanto foi indeferido conforme consta do Despacho à peça 64.
15.1. Não houve pedido de ingresso aos autos. 
15.2. Não há processos conexos e apensos.
PROPOSTA DE ENCAMINHAMENTO
16. Em virtude do exposto, propõe-se:
16.1. conhecer da denúncia, satisfeitos os requisitos de admissibilidade constantes nos arts. 234 e 235 do Regimento Interno deste Tribunal, e no art. 103, § 1º, da Resolução - TCU 259/2014;
16.2. no mérito, considerar a presente denúncia procedente;
16.3. assinar o prazo de 15 (quinze) dias, com base no art. 45 da Lei 8.443/1992 c/c o art. 251 do Regimento Interno do TCU, a contar da notificação, a ser realizada por intermédio do Centro de Controle Interno do Exército - CCIEx, nos termos da Portaria-TCU 488/1998, para que o Hospital Central do Exército - HCE adote as providências necessárias ao exato cumprimento da lei, consistente na anulação do Pregão Eletrônico 108/2021, bem como de todos os atos dele decorrentes, e informe a este Tribunal, ao fim do prazo fixado, o resultado das medidas realizadas, em função da seguinte irregularidade (item 8.5 desta instrução) :
- homologação do Pregão Eletrônico 108/2021 e adjudicação do respectivo objeto a cooperativa de trabalho, para a prestação de serviços de enfermagem no âmbito do HCE, configurando contratação de mão de obra com estabelecimento de relação típica de subordinação, pessoalidade e habitualidade, vedada nos termos do art. 5º da Lei 12.690/2021 e da Súmula - TCU 281, à vista, consoante expressamente disposto por meio do Estudo de Viabilidade e Termo de Referência (Anexo I do Edital) adotados para a contratação, tratar-se do preenchimento de vagas anteriormente ocupadas por servidores selecionados mediante concurso público, para execução de atividade permanente no âmbito do HCE;
16.4. informar ao Hospital Central do Exército - HCE e ao denunciante do acórdão que vier a ser proferido, destacando que o relatório e o voto que fundamentam a deliberação ora encaminhada podem ser acessados por meio do endereço eletrônico www.tcu.gov.br/acordaos;
16.5. levantar o sigilo que recai sobre as peças destes autos, à exceção daquelas que contenham informação pessoal do denunciante, nos termos dos arts. 104, § 1º, e 108, parágrafo único, da Resolução-TCU 259/2014;
16.6. arquivar os presentes autos, nos termos art. 169, III, do Regimento Interno deste Tribunal, sem prejuízo de que a Selog monitore a determinação supra (item 16.3 desta instrução) ".
É o Relatório.

Renata Katagi (101969/OAB-RJ), representando Renacoop - Renascer Cooperativa de Trabalho.

Não atuou.

DENÚNCIA. CONTRATAÇÃO DE COOPERATIVA PARA PRESTAÇÃO DE SERVIÇOS DE ENFERMAGEM A HOSPITAL MILITAR. CONHECIMENTO. IMPROCEDÊNCIA. REVOGAÇÃO DA CAUTELAR ADOTADA. DETERMINAÇÕES.

DENÚNCIA (DEN)

Secretaria de Controle Externo de Aquisições Logísticas (Selog).

Trata-se de Denúncia a respeito de possíveis irregularidades cometidas na condução do Pregão Eletrônico 108/2021, lançado com vistas à contratação de empresa para prestação de serviços de enfermagem (enfermeiros e técnicos de enfermagem) para o Hospital Central do Exército - HCE, ao valor estimado de R$ 28.872.663,60.
I
O pregão em questão foi homologado com proposta vencedora no valor de R$ 20.300.000,00, ofertada pela Renacoop - Renascer Cooperativa de Trabalho, após a desclassificação das duas primeiras colocadas no certame, sendo o objeto adjudicado à aludida cooperativa.
Consta dos autos informação de que foi movida Ação Popular contra o referido pregão, encontrando-se o procedimento judicial em tramitação na Justiça Federal do Rio de Janeiro - 1ª Vara Federal de Duque de Caixas. Segundo as informações mais recentes consignadas na instrução de mérito transcrita no relatório precedente, o procedimento judicial também culminou com determinação de suspensão do procedimento licitatório e respectivas homologação e adjudicação à mencionada cooperativa, uma vez deferida a tutela de urgência pelo magistrado.
Quanto ao alegado pelo denunciante, em síntese, apontou-se que:
2.1. o certame teria sido realizado com modalidade licitatória inadequada, tendo em vista que não se trataria de serviços comuns, e o edital não previu padrões de desempenho e qualidade na prestação dos serviços; 
2.2. teriam sido inseridas cláusulas restritivas, relativas à experiência mínima na prestação dos serviços, de três anos, em violação ao art. 30, § 5º, da Lei 8.666/1993;
2.3. embora o edital tivesse exigido prova de inexistência de débitos perante a Justiça do Trabalho, a licitante vencedora possuiria diversos débitos trabalhistas, conforme a certidão juntada à peça 3;
2.4. o modelo de contratação prevê subordinação e habitualidade, porém houve adjudicação do objeto a uma cooperativa de trabalho, de maneira que restariam violados o art. 5º da Lei 12.690/2012 e a Súmula TCU 281;
2.5. em consulta ao sítio da Receita Federal na Internet seria possível verificar-se que  o contrato social da cooperativa corresponde ao tipo guarda-chuva, com menção a diversas atividades sem qualquer pertinência umas com as outras, havendo indícios de que o órgão contratante não se debruçou sobre as exigências contidas na IN 5/2017 do então Ministério do Planejamento, Desenvolvimento e Gestão, em especial nos arts. 10 e 11, além do fato de que passou despercebido o  entendimento do recente Acórdão 610/2021-TCU-Plenário (Relator Ministro Aroldo Cedraz) , no qual esta Corte de Contas qualificou de erro grosseiro a contratação de cooperativa nos casos em que, pelas características do serviço a ser executado, atue como mera intermediadora de mão de obra.
Diante desse conjunto de indícios de irregularidades, o denunciante requereu o provimento cautelar deste Tribunal, de sorte a determinar-se a retenção dos pagamentos contratuais com vistas a evitar a concretização de dano, na linha de precedentes julgados mencionados na peça inicial.
II
Em sua primeira instrução a Selog observou que, após consulta efetuada ao Portal da Transparência, não identificou a celebração do contrato, de maneira que não identificou pagamentos contratuais à cooperativa.
Entendeu que a "representação" preencheria os requisitos de admissibilidade previstos no art. 235 do Regimento Interno, e concluiu que os serviços de enfermagem possuem características comuns, de maneira que poderiam ser enquadrados na modalidade Pregão, nos termos do art. 1º da Lei 10.520/2002, haja vista serem "aqueles cujos padrões de desempenho e qualidade possam ser objetivamente definidos pelo edital, por meio de especificações usuais no mercado".
Todavia, assinalou a necessidade da realização de oitiva prévia em face dos seguintes indícios de irregularidades verificados em exame preliminar:
2.6.  possível contratação, no âmbito do Pregão Eletrônico 108/2021, promovido pelo Hospital Central do Exército (HCE) , da adjudicatária Renacoop - Renascer Cooperativa de Trabalho, com indicação de aparente existência de débitos trabalhistas inadimplidos perante a Justiça do Trabalho, em descumprimento a disposições contidas no subitem 9.4 do edital condutor do certame e legislação aplicável;
2.7.  possível contratação de cooperativa para prestação dos serviços do Pregão Eletrônico 108/2021, com aparente configuração típica de relação de subordinação entre preposto e tomador, de forma pessoal e habitual, uma vez tratarem-se da execução de serviços de enfermagem em instalações do tomador do serviço, ante as disposições contidas no art. 5º da Lei 12.690/20212, Súmula TCU 281, bem como no Termo de Conciliação Judicial firmado entre o Ministério Público do Trabalho e a União, de 5/6/2003;
2.8.  aparente ausência de previsão, no instrumento convocatório do Pregão Eletrônico 108/2021 e na minuta de contrato decorrente, de padrões de desempenho e de qualidade, objetivamente definidos, quanto aos serviços de enfermagem a serem prestados, ou, alternativamente, de sua inaplicabilidade ao objeto, em qualquer caso demonstrado, de forma suficiente, no respectivo Estudo Técnico Preliminar ou equivalente, consoante o preconizado por meio  da Instrução Normativa 5/2017-Seges/MP e jurisprudência deste Tribunal.
Ao despachar neste feito, determinei a realização de oitivas prévias do Hospital Central do Exército e da aludida entidade cooperativa, com vistas a que no prazo de cinco dias úteis se manifestassem sobre os pontos indicados na instrução, incluindo a inserção de cláusula restritiva ao caráter competitivo do certame, além de outras providências acessórias, relacionadas a diligências, comunicações e classificação processual.
Em nova instrução de peça 44 destes autos, realizou a Selog análise das respostas às oitivas por mim determinadas, com vistas à avaliação preliminar sobre a adoção ou não de medida cautelar, tendo essa análise recebido o de acordo dos escalões dirigentes da unidade às peças 45/46.
Em síntese, informou-se na instrução que se evidenciava o periculum in mora diante da iminência da celebração do contrato, em análise pela Consultoria Jurídica do Exército, por se tratar de competência exclusiva do Comandante do Exército a autorização para a celebração de contratos com valores iguais ou superiores a dez milhões de reais, além de encontrar-se inexistente  perigo reverso.
Acerca do fumus boni juris, entendeu a unidade instrutiva presente unicamente em relação à homologação do certame à Renascer Cooperativa de Trabalho - Renacoop, haja vista tratar-se a entidade de uma cooperativa e o objeto da contratação a intermediação de mão-de-obra, cujos serviços prestados sugerem subordinação.
Destacou-se, na instrução, que tendo em vista que o objeto da contratação possui aparente configuração típica de relação de subordinação entre preposto e tomador, de forma pessoal e habitual, uma vez tratarem-se da execução de serviços de enfermagem em instalações do tomador do serviço, evidenciava-se colisão com as disposições contidas no art. 5º da Lei 12.690/2012, na Súmula TCU 281, no Termo de Conciliação Judicial firmado entre o Ministério Público do Trabalho e a União (de 5/6/2003) , na jurisprudência deste Tribunal (vide e.g. o Acórdão 610/2021-TCU-Plenário) e no art. 10, inc. I, da IN/Seges/MPDG 5/2017, os quais vedariam a contratação de cooperativa de trabalho para os serviços objeto do referido pregão.
Entendeu, assim, segundo a análise empreendida quanto aos demais itens das oitivas realizadas, que não se revelavam procedentes os apontamentos realizados. Primeiro, não se vislumbrava restrição indevida no certame a exigência de experiência profissional de três anos na prestação dos serviços objeto do edital, como anteriormente apontado, haja vista que as necessidades requeridas no termo de referência concernentes aos profissionais (enfermeiros e técnicos de enfermagem) (peça 3, pp. 27-28) se revelam imprescindíveis à boa execução do objeto, uma vez que se trata de serviço de saúde, para os quais se exige conhecimento técnico especializado na área, além do que nove participantes apresentam propostas no certame.
Segundo, sobre a suposta existência de débitos trabalhistas por parte da Renacoop, os esclarecimentos prestados foram considerados satisfatórios, no sentido de que na fase de habilitação foi apresentada certidão negativa, válida por 180 dias, e, antes da homologação, foi solicitada a atualização de todas as informações. Somado a esses fatores, a Lei 8.666/1993 estipula que as condições de habilitação devem ser mantidas durante o período da contratação, de maneira que a IN/SEGES/MPDG 3/2018 estabelece essa checagem previamente à emissão de nota de empenho, da efetiva contratação e a cada pagamento realizado.
Outrossim, entendeu a secretaria também superado o apontamento relativo à ausência de padrões de desempenho no instrumento convocatório, uma vez que a contratação dos enfermeiros se refere a postos de trabalho e não por ordens de serviço.
Dessarte, àquele momento, a Selog propôs fosse ratificado o conhecimento desta denúncia, e adotada medida cautelar suspensiva do andamento do Pregão Eletrônico 108/2021 e do contrato, caso celebrado, realizando-se novas oitivas, com fundamento nos arts. 250, inciso V, e 276, § 3º, do Regimento Interno/TCU.
III
Ao decidir a matéria de cunho cautelar, observei que consoante exposto na instrução da Selog, evidenciava-se que o certame caminhava para a contratação de cooperativa de trabalho responsável pelo fornecimento de enfermeiros cooperados para a prestação de serviços de enfermagem junto ao Hospital Central do Exército, o que, a princípio, violaria disposições expressas da Lei 12.690/2012, da Súmula TCU 281, do Termo de Conciliação Judicial firmado entre o Ministério Público do Trabalho e a União, de 5/6/2003, da jurisprudência deste Tribunal (vide e.g. o Acórdão 610/2021-TCU-Plenário) e do art. 10, inc. I, da IN/Seges/MPDG 5/2017.
Ressaltei, ainda, que como sabido, a Súmula nº 281 foi editada na Sessão Plenária no dia 11/07/2012, alguns dias antes da publicação da Lei nº 12.690, de 19 de julho de 2012. E que o Enunciado da Súmula 281 expediu orientação para toda a Administração Pública no sentido de que, havendo necessidade de subordinação jurídica, pessoalidade e habitualidade, é vedada a participação de cooperativas no processo licitatório, situação evidenciada nos presentes autos. E, conquanto sinalizada pelo Tribunal a possível revisão da referida Súmula, conforme o subitem 9.6 do Acórdão 2463/2019-TCU-Primeira Câmara (Relator Ministro Bruno Dantas) , fato é que essa revisão não ocorreu, de maneira que permanece vigente o enunciado da súmula editada pelo Tribunal.
Ainda no referido Despacho destaquei que, ademais, a Lei 12.690/2012 dispõe, no art. 5º, que "Art. 5º A Cooperativa de Trabalho não pode ser utilizada para intermediação de mão de obra subordinada.". E, corroborando esse entendimento, não superado pela novel legislação, está ainda em vigor a IN/Seges/MPDG 5/2017, em cujo art. 10 dispõe que a contratação de sociedades cooperativas somente poderá ocorrer quando, pela sua natureza, o serviço a ser contratado evidenciar a possibilidade de ser executado com autonomia pelos cooperados, de modo a não demandar relação de subordinação entre a cooperativa e os cooperados, nem entre a Administração e os cooperados.
Dessarte, entendi configurados os requisitos necessários ao provimento cautelar, de maneira que determinei cautelarmente ao Hospital Central do Exército, com fulcro no art. 276 do Regimento Interno/TCU, que suspendesse o andamento do Pregão Eletrônico 108/2021 e os atos dele decorrentes até que o Tribunal deliberasse sobre o mérito, bem assim, caso algum contrato já tivesse sido firmado, que se abstivesse de praticar qualquer ato com vistas à sua execução até a deliberação definitiva desta Corte de Contas.
À ocasião, determinei a realização de oitivas para que as partes se pronunciassem, no prazo de quinze dias, sobre os pressupostos da cautelar, bem como em relação à matéria de mérito objeto desta denúncia, notadamente, sobre a homologação indevida do certame à Renascer Cooperativa de Trabalho - Renacoop, cujo contrato social compreende uma cooperativa com objeto social do tipo guarda-chuva, a abrigar diversas atividades sem correlação direta umas com as outras, e tendo em vista que o objeto da contratação possui aparente configuração típica de relação de subordinação entre preposto e tomador, de forma pessoal e habitual, uma vez que se trata da execução de serviços de enfermagem em instalações do tomador do serviço, situação essa que colide com as disposições contidas no art. 5º da Lei 12.690/2012, na Súmula TCU 281, no Termo de Conciliação Judicial firmado entre o Ministério Público do Trabalho e a União, de 5/6/2003, na jurisprudência deste Tribunal (vide e.g. o Acórdão 610/2021-TCU-Plenário) e no art. 10, inc. I, da IN/Seges/MPDG 5/2017, de sorte a ensejar a inabilitação da licitante.
A cautelar adotada por Despacho singular deste Relator foi referendada por este Tribunal mediante o Acórdão 251/2022-TCU-Plenário.
IV
Retornam os autos, desta feita, com manifestação de mérito da secretaria no sentido de não acolher as justificativas apresentadas pelas partes, mantendo-se assim o juízo pela irregularidade da contratação, de sorte que a Selog alvitra a fixação de prazo para exato cumprimento da Lei, a fim de que o Hospital Central do Exército anule o procedimento licitatório.
Em face do exposto nas linhas anteriores, na instrução da Selog, transcrita no relatório precedente, bem assim, nas considerações que farei adiante, consigno, desde logo, que acompanharei as proposições da referida unidade instrutiva, haja vista que, conforme análise escorreitamente empreendida na instrução, permanecem presentes as irregularidades ensejadoras da cautelar adotada.
Em síntese, os gestores e demais agentes públicos responsáveis pelo Hospital Central do Exército alegam que o edital foi elaborado com fundamento na legislação aplicável, visando suprir quantitativo deficiente de mão de obra, em razão de aposentadoria de servidores e ausência de concurso público para preenchimento do quantitativo mínimo necessário e que, para a elaboração do edital baseou seu estudo de viabilidade no número de atendimentos realizados e distribuição do efetivo de enfermagem. 
Já quanto à cooperativa, o HCE defende sua atuação em face do cumprimento de todas exigências editalícias. Quanto à questão jurídica, baseia-se em entendimento de que, contrariamente ao sumulado por este Tribunal: 
2.9. a Lei 12.349/2010, que inseriu no art. 3º, § 1º, da Lei 8.666/1993, vedaria expressamente qualquer tentativa de cercear a participação de cooperativas em contratações públicas; 
2.10. o art. 10, § 2º, da Lei 12.690/2021, indicaria que cooperativas de trabalho não poderiam ser impedidas de participar de licitações que tenham por escopo os mesmos serviços, operações e atividades previstas em seu objeto social; e 
2.11. a eventual contratação de cooperativa não mais se afiguraria como irregular diante da proibição descrita no art. 5º da Lei 12.690/2012 e da posição adotada pelo Supremo Tribunal Federal - STF quando do julgamento da Ação de Declaração de Constitucionalidade (ADC 16) , segundo o qual seria vedada a responsabilização automática da Administração Pública, exceto na hipótese de haver prova inequívoca de conduta omissiva ou comissiva da Administração na fiscalização dos contrato, para o que transcreve o art. 71 da Lei 8.666/1993 e a Súmula 331-TST.
A Renacoop, por sua vez, aduz em síntese que a participação de cooperativas de trabalho é perfeitamente plausível de acordo com as previsões constantes do edital, legislação e jurisprudência dos tribunais, com destaque para reforma trabalhista e entendimentos do Supremo Tribunal Federal - STF, bem como que foi elaborado relatório abordando a constituição da cooperativa com o único objetivo de prestar serviços na área da saúde, sendo ela uma instituição comprometida, que conta com aproximadamente, mais de três mil cooperados.
Em que pese tais argumentos, resta evidente, a meu ver, que a contratação de cooperativa de trabalho neste caso é irregular, haja vista que a relação de subordinação e habitualidade na prestação dos serviços é condição necessária às atividades da prestação do serviço hospitalar de enfermagem, serviço esse que, como bem pontuado na instrução, era anteriormente exercido exclusivamente por corpo funcional próprio de servidores, a quem se pretende substituir, em razão de expressivas aposentadorias verificadas antecedentemente ao edital, também sujeitos a subordinação e habitualidade.
A propósito dessa observação, e longe de querer discutir nestes autos se a terceirização dos serviços hospitalares é adequada, à luz do art. 9º da IN/SEGES/MP 5/2017, vez que não é o cerne destes autos, claro está, a meu ver, a necessidade de subordinação, por sujeitar-se à direção técnica e administrativa do hospital, eis que compreende uma das atividades-fim do serviço hospitalar ali prestado: os serviços de enfermagem, que se prestam aos enfermos ali internados em ambiente hospitalar, em cuja administração dos serviços exige desses profissionais no mínimo a subordinação. Afinal, os serviços são realizados em um ambiente disciplinado e medicalizado, próprio das organizações hospitalares, ainda mais quando se trata de unidade militar.
Conforme já por mim observado por ocasião do Acórdão 2463/2019-TCU-Primeira Câmara o qual foi citado nas alegações do HCE, em declaração de voto ali registrada, a Súmula TCU 281, que diz que "É vedada a participação de cooperativas em licitação quando, pela natureza do serviço ou pelo modo como é usualmente executado no mercado em geral, houver necessidade de subordinação jurídica entre o obreiro e o contratado, bem como de pessoalidade e habitualidade", deve ser respeitada, uma vez que o objetivo da mencionada súmula de jurisprudência não é impedir a participação de cooperativas em licitações, mas sim vedar a sua participação nos casos em que a prestação de serviços configure subordinação, pessoalidade e habitualidade entre os trabalhadores executores dos serviços e o contratante. Ocorre que, evidentemente, o serviço de enfermagem não pode ser exercido com plena autonomia pelos cooperados em face do Hospital Central do Exército, como indicado no art. 10, inciso I, da IN/SEGES/MP 5/2017.
Ademais, em que pese as alterações legislativas privilegiarem o cooperativismo, essas devem se portar dentro de certos limites traçados pelo legislador, incluindo não só as disposições legais específicas, mas também os princípios que regem as contratações públicas e a própria administração. Assim, pois, naquela deliberação citada foi que indiquei que as sociedades cooperativas gozam de privilégios tributários, trabalhistas e previdenciários que não alcançam as sociedades empresariais, sendo essa condição diferenciada capaz de ferir o princípio da isonomia previsto expressamente na Lei 8.666/1993 e, de um modo mais amplo, na própria Constituição, caso não haja regramento específico visando a preservação do princípio, procurando igualar, na licitação, as condições de propostas de licitantes-empresas com as de licitantes-cooperativas.
O cerne da irregularidade, todavia, reside no fato de que os serviços em questão configuram de fato situação que colide com o entendimento sumulado por este Tribunal, bem assim, com as disposições contidas no art. 5º da Lei 12.690/2012, e com o Termo de Conciliação Judicial firmado entre o Ministério Público do Trabalho e a União, a jurisprudência deste Tribunal,  e com o disposto no art. 10, inciso I, da IN/SEGES/MP 5/2017. 
Esses obstáculos não foram ultrapassados pelas condições evidenciadas nos autos em relação ao pregão aqui examinado.
Visto que nem todos os apontamentos realizados pelo denunciante foram considerados irregulares, entendo que a denúncia deva ser considerada parcialmente procedente, e, na linha alvitrada pela secretaria, considero adequada a proposição de fixação de prazo para a anulação da licitação e demais atos dela decorrentes, a fim de que se possa realizar novo certame escoimado do vício apontado, qual seja, a permissão de participação de cooperativa. Ressalto, nesse sentido, que o escopo deste processo se limitou à apreciação dessa matéria, não se estendendo, como já mencionei, sobre a terceirização pretendida à luz do art. 9º da IN/SEGES/MP 5/2017.
	Ante o exposto, acolhendo a análise e pronunciamento da Selog, manifesto-me por que o Tribunal aprove o Acórdão que ora submeto à deliberação deste Colegiado.
TCU, Sala das Sessões, em 6 de julho de 2022.
AUGUSTO SHERMAN CAVALCANTI 
Relator

Cumprimento inicialmente meus eminentes pares por engrandecer o debate em torno da matéria objeto de julgamento.
I
2.	Com efeito, no voto que apresentei, defendi não ser possível atribuir-se à cooperativa de trabalho Renacoop a prestação de serviços de enfermagem ao Hospital Central do Exército (HCE) , pois tal viola o disposto no art. 5º da Lei 12.690/2012, o art. 10, inciso I, da IN/Seges/MPDG 5/2017, a Súmula TCU 281, o Termo de Conciliação Judicial firmado entre o MPT e a União, de 5/6/2003, e a firme jurisprudência deste Tribunal (vide e. g., o ainda recente Acórdão 610/2021-TCU-Plenário, Rel. o Min. Aroldo Cedraz) .
3.	Nesse sentido, a propósito, a observação de que todas as alterações relevantes realizadas no quadro legislativo são já de longa data (dez anos ou mais) , e nem por isso constituíram elementos suficientes para ensejar, até agora, mudança do quadro regulamentar ou jurisprudencial sobre a matéria relativa a essas contratações. A alteração do inciso I do art. 3º da Lei 8.666/1993, que modificou a regra anteriormente vigente da não admissão de sociedades cooperativas na disputa dos certames, adveio da Lei 12.349/2010. Após, por meio da Lei 12.690/2012, se dispôs sobre a organização e funcionamento de cooperativas de trabalho, quando positivada a vedação ao impedimento de participarem de licitação pública, conforme art. 10, § 2º.
4.	O meu entendimento era de, embora que tais modificações tivessem por objetivo concretizar o comando constitucional de estimular o cooperativismo, previsto no § 2º do art. 174 da CF1988, sua aplicação se daria dentro de certos limites, alguns decorrentes das próprias disposições positivadas na lei, outras decorrentes dos reflexos e contornos interpretativos advindos da própria aplicação do direito pelos Tribunais, como ocorre em sede de Controle Externo pelo TCU, ou, ainda, de outros Tribunais pátrios.
5.	Assim, por exemplo, é que a própria Lei 12.690/2012 já havia criado uma primeira e fundamental limitação ao modo de atuação da cooperativa quando prevê que "Art. 5º A Cooperativa de Trabalho não pode ser utilizada para intermediação de mão de obra subordinada.". E, como já pontuei, inclusive por ocasião de outro debate sobre a matéria, quando do Acórdão 2463/2019-TCU-Primeira Câmara, o objetivo da Súmula TCU 281, segundo a qual "É vedada a participação de cooperativas em licitação quando, pela natureza do serviço ou pelo modo como é usualmente executado no mercado em geral, houver necessidade de subordinação jurídica entre o obreiro e o contratado, bem como de pessoalidade e habitualidade." (grifei) , não é impedir a participação de cooperativas em licitações, mas sim vedar a sua participação nos casos em que a prestação de serviços configure subordinação, pessoalidade e habitualidade entre os trabalhadores executores dos serviços e o contratante. 
6.	Nesse contexto, consoante explicitado nos vários acórdãos apontados como precedentes na elaboração da mencionada súmula editada em 11/7/2012, vigente, portanto, sob um quadro já consolidado há mais de dez anos, a exemplo do paradigmático Acórdão 1815/2003-TCU-Plenário (Rel. o Min. Benjamin Zymler) , o objetivo da citada vedação consistia em proteger a Administração Pública de eventual responsabilização subsidiária, ante a sólida jurisprudência das cortes trabalhistas quanto à impossibilidade de coexistirem trabalho subordinado e cooperativismo numa mesma relação jurídica. Neste sentido, existiam, já à época da prolação do mencionado acórdão, inúmeras decisões da justiça laboral que atribuíam à Administração Pública a responsabilidade subsidiária pelos encargos trabalhistas não pagos pelas cooperativas intermediadoras de mão de obra, inclusive no próprio TST.
7.	E o fato de não ser automática a transferência à Administração, dos encargos trabalhistas, fiscais e comerciais, resultantes da execução do contrato, nos termos do art. 71, § 1º, da Lei 8.666/93, conforme decidiu o STF na ADC 16 (em 2010) e no Enunciado de Tema 246 de Repercussão Geral (em 2017) , não afastaria a hipótese de transferência desses encargos por decisões advindas das Cortes Trabalhistas, quando demandados os órgãos públicos em razão da específica execução dos serviços contratados, em razão das circunstâncias do caso concreto e, notadamente, diante da evidenciação da intermediação de mão-de-obra subordinada, esta vedada por Lei às cooperativas de trabalho. 
8.	Notadamente, em se tratando de cooperativas de trabalho, cujos cooperados por definição não possuem vínculos trabalhistas com aquela pessoa jurídica, os riscos para a administração se tornam mais concretos quando se evidencia a clara intenção de intermediação de mão-de-obra subordinada, vedada pela legislação, e em especial com o objetivo de substituir servidores públicos que atuavam nas mesmas funções no referido hospital, consoante concluiu a Secretaria de Controle Externo de Aquisições Logísticas:
"8.13. Em que pese as alegações do HCE, a questão tratada nesta análise se refere à objeto contratual com prestação de serviço de natureza permanente com pessoalidade e habitualidade (jornada de trabalho) , caracterizando contratação de cooperativa para intermediação de mão de obra subordinada, condição vedada pelo at. 5º da Lei 12.690/2012 e pelo art. 10 da IN  5/2017-Seges/MP.
8.14. Cumpre reforçar, por fim, que, de todo modo, o Pregão Eletrônico 108/2021 teve por objetivo o preenchimento de quantitativo deficitário de servidores concursados e integrantes do QLPC do HCE, em especial, os cargos vagos do serviço de enfermagem, cujo preenchimento sempre foi realizado por meio de concurso público."
9.	Em sentido semelhante, inclusive à decisão cautelar por mim adotada nestes autos, decidiu o juízo federal em decisão também cautelar suspensiva do pregão em tela, proferida nos autos da Ação Popular em tramitação na Justiça Federal do Rio de Janeiro (processo 5017063-92.2021.4.02.5118/RJ, a qual foi mantida em sede de embargos de declaração recentemente apreciados[footnoteRef:2]) . [2:  https://eproc.jfrj.jus.br/eproc/externo_controlador.php?acao=processo_seleciona_publica&num_processo=50170639220214025118&eventos=true&num_chave=&num_chave_documento=&hash=5d567b08f2caaaaa77ab39da95cb5e66 ] 
10.	Segundo o juízo por mim realizado sobre a matéria, até então, não haveria inovação nos fatos trazidos aos autos, no arcabouço jurídico-normativo ou jurisprudencial, nem nas alegações trazidas pelas partes, que justificassem evolução do entendimento desta Corte de Contas sobre a matéria, razão pela qual entendi adequada a medida sugerida pela unidade instrutiva, no sentido de fixação de prazo para a anulação da licitação, sendo esse o voto originalmente apresentado.
II
11.	Submetida a matéria à apreciação do Colegiado, com esses fundamentos, e após discussões havidas durante a Sessão de Julgamento, entendi razoáveis as ponderações feitas pelos eminentes pares durante a apreciação do feito, de sorte a construir solução diferente da que inicialmente tencionava.
12.	Destaco, nesse sentido, o entendimento e as ponderações realizadas pelo ilustre Ministro Benjamin Zymler, relator do precedente Acórdão 1815/2003-TCU-Plenário (paradigmático) , que se somaram àquelas inicialmente apresentadas pelo eminente Ministro Bruno Dantas.
13.	Sua Excelência ponderou, durante os debates, que o então Ministério do Planejamento, ao editar a IN 5/2017-Seges/MP, inseriu nela uma "chave" para que a contratação das cooperativas possa ser realizada evitando a relação de subordinação e pessoalidade. Ainda, que se pretendida a contratação das cooperativas, haveria que se estabelecer condições para tanto. E essas condições estariam previstas no art. 10, inciso II, da IN 5/2017, quando se dispõe que "A contratação de sociedades cooperativas somente poderá ocorrer quando, pela sua natureza, o serviço a ser contratado evidenciar: II - (...) que a gestão operacional do serviço seja executada de forma compartilhada ou em rodízio, em que as atividades de coordenação e supervisão da execução dos serviços e as de preposto, conforme determina o art. 68 da Lei nº 8.666, de 1993, sejam realizadas pelos cooperados de forma alternada ou aleatória, para que tantos quanto possíveis venham a assumir tal atribuição".
14.	Assim, concluiu Sua Excelência, com tal apontamento, que se observado esse dispositivo da instrução normativa não haveria como se estabelecer uma relação estática de subordinação e habitualidade na prestação do serviço pelo cooperado. Desse modo, caberia apenas efetuar-se determinação para observância do referido dispositivo, com respectiva utilização dos instrumentos de fiscalização do cumprimento pelo contratado, previstos também na referida norma.
15.	A sugestão de Sua Excelência, portanto, consistiu em determinar ao Hospital Central do Exército que exija da Renacoop - Renascer Cooperativa de Trabalho, se assim não o fez, a apresentação do modelo de gestão operacional em rodízio, na forma prevista no edital do Pregão Eletrônico 108/2021, para que possa ser convalidado o contrato decorrente do certame ora em análise.
16.	Nada obstante, ponderei, durante os debates, que é necessário coibir, como se vinha fazendo pela aplicação do entendimento jurisprudencial deste Tribunal, que empresas travestidas de cooperativas participassem de licitações fornecendo simples intermediação de mão de obra, sem vínculos trabalhistas e com maiores vantagens do modelo de estruturação jurídica. Sua Excelência, o Ministro Benjamin Zymler, apontou, todavia, que a própria Instrução Normativa possui uma série de mecanismos de fiscalização capazes de impedir a concretização desse risco por mim apontado.
17.	Assim, foi que sugeri então, que, juntamente com a medida alvitrada por Sua Excelência, este Tribunal deveria expedir uma determinação ao Hospital Central do Exército para que a fiscalização do contrato ocorra rigorosamente nos termos da IN 5/2017-Seges/MP, de sorte a atender aos objetivos de proteção da Administração Pública contra eventuais demandas trabalhistas e contra o uso indevido das cooperativas no fornecimento de serviços à Administração, outrora buscados nos termos da jurisprudência deste Tribunal.
18.	Portanto, entendendo que a solução construída nos debates parece se alinhar à evolução do arcabouço jurídico-legal indicado por meus pares, incorporo as sugestões apresentadas e registradas durante a sessão de julgamento, complementadas pelas respectivas declarações de voto, segundo a minuta de acórdão ora reapresentada a este Colegiado.
	Ante o exposto, manifesto-me por que o Tribunal adote a minuta de acórdão que ora submeto à deliberação deste Colegiado.
TCU, Sala das Sessões, em 6 de julho de 2022. 
AUGUSTO SHERMAN CAVALCANTI 
Relator